ACORDAO-COMPLETO-2350544

ACÓRDÃO 1479/2019 ATA 23/2019 - PLENÁRIO

VISTOS, relatados e discutidos estes autos que tratam de relatório de auditoria integrada realizada na Secretaria do Patrimônio da União (atual Secretaria de Coordenação e Governança do Patrimônio da União/SCGPU) para avaliar as locações de imóveis, para fins de uso especial, realizadas por órgãos e entidades da Administração Pública Federal;
ACORDAM os Ministros do Tribunal de Contas da União, reunidos em Sessão de Plenário, ante as razões expostas pelo Relator, em:
9.1.  recomendar, com fulcro no art. 250, inciso III, do RITCU, à Secretaria-Executiva do Ministério da Economia, tendo em vista as competências estabelecidas nos arts. 9º do Anexo I do Decreto 9.745/2019, que adote medidas com vistas à:
9.1.1  definição das competências das organizações públicas federais envolvidas na locação de imóveis, de forma que seja possível a identificação dos objetivos, papéis e responsabilidades por esse processo de trabalho, bem como mecanismos de avaliação e controle;
9.1.2  elaboração de procedimentos e documentos auxiliares necessários para que, em relação às locações de imóveis, sejam disciplinados, dentre outros assuntos:
9.1.2.1 a metodologia para seleção adequada do modelo de locação a ser efetuado, considerando, ao menos, os custos com mudança e a restituição de imóveis, bem assim a demonstração do custo-benefício favorável no tocante à contratação de serviços condominiais inclusos nos contratos de locação imobiliária, quando aplicável;
9.1.2.2 a interpretação adequada do termo "atendimento ao público", consoante as atribuições e necessidades específicas de cada órgão, para a escolha de imóveis em bairros e/ou regiões específicas, conforme disposto no art. 3º, § 2º, do Decreto 7.689/2012;
9.1.2.3. o conteúdo mínimo dos editais de chamamento público, e seus anexos, além de boas práticas para a divulgação de tais documentos;
9.1.2.4. definição dos estudos preliminares (EPs) em processos de contratação para locações de imóveis; e
9.1.2.5. a definição acerca do momento em que o laudo de avaliação patrimonial do imóvel a ser locado será exigido, bem como o responsável por sua contratação; 
9.2. recomendar, com fulcro no art. 250, inciso III, do RI/TCU, à Secretaria de Gestão da Secretaria Especial de Desburocratização, Gestão e Governo Digital do Ministério da Economia que adote medidas com vistas a divulgar as conclusões da presente auditoria entre os órgãos e entidades do Poder Executivo Federal, contribuindo para contratações mais econômicas e alinhadas ao interesse público em processos de locação de imóveis;
9.3. determinar o acompanhamento pela unidade técnica competente deste Tribunal dos trabalhos de integração entre os sistemas estruturantes que agregam dados sobre locações de imóveis mantidos pela Secretaria de Coordenação e Governança do Patrimônio da União da Secretaria Especial de Desestatização e Desinvestimento, Secretaria de Gestão da Secretaria Especial de Desburocratização, Gestão e Governo Digital e Secretaria do Tesouro Nacional, todas do Ministério da Economia;
9.4. dar ciência desta deliberação à Controladoria-Geral da União, à Secretaria de Coordenação e Governança das Empresas Estatais da Secretaria Especial de Desestatização e Desinvestimento do Ministério da Economia, ao Conselho Nacional de Justiça, ao Conselho Nacional do Ministério Público e à Secretaria-Geral de Administração do Tribunal de Contas da União, para que, dentro do possível, promovam a ampla divulgação, no âmbito de suas esferas de atuação, das conclusões obtidas na presente fiscalização a respeito dos processos de trabalho de locação de imóveis para fins de uso especial por parte da Administração Pública Federal; e
9.5. arquivar os autos.

Auditoria realizada nas locações de imóveis de terceiros pela Administração Pública Federal para avaliação da legalidade e economicidade das contratações.

Secretaria do Patrimônio da União (atual Secretaria de Coordenação e Governança do Patrimônio da União/SCGPU).

13.1. Ministros presentes: José Mucio Monteiro (Presidente), Walton Alencar Rodrigues, Benjamin Zymler, Aroldo Cedraz, Raimundo Carreiro e Vital do Rêgo (Relator).
13.2. Ministros-Substitutos convocados: Augusto Sherman Cavalcanti e Marcos Bemquerer Costa.
13.3. Ministro-Substituto presente: André Luís de Carvalho.

ACORDAO-COMPLETO-2496591

Acórdão de Relação 1969/2021 - Plenário

Acórdão de Relação

ACORDAO-COMPLETO-2458614

Acórdão de Relação 366/2021 - Plenário

VITAL DO RÊGO

Trata-se de relatório de auditoria integrada realizada na então Secretaria do Patrimônio da União (SPU) para avaliar as locações de imóveis, para fins de uso especial, realizadas por órgãos e entidades da Administração Pública Federal.
2.	Finalizados os trabalhos fiscalizatórios, foi elaborado o relatório inserto à peça 74, a seguir transcrito com ajustes de forma pertinentes, cujas conclusões foram chanceladas pelos dirigentes da Secretaria de Controle Externo de Aquisições Logísticas (Selog) (peças 74 e 75) :
I.1. Visão geral do objeto 
O Acórdão 779/2018-TCU-Plenário, entre outras medidas, decidiu:
9.1. determinar à Segecex que inclua no próximo plano de fiscalizações, com início ainda no segundo semestre deste ano, a realização de auditoria de conformidade nas locações de imóveis da Administração Pública Federal, para avaliação da legalidade e economicidade das contratações, incluindo os estudos técnicos preliminares, em especial quanto à economicidade, especificação do objeto e forma de seleção da empresa a ser contratada;
9.2 autorizar que a Segecex inclua no planejamento de suas fiscalizações trabalhos que envolvam o processo de registro das informações relativas à locação de imóveis no SPIUNet e em outras bases de dados, e a governança do processo de locação de imóveis de uso especial da União, abrangendo, entre outros pontos, os papéis e as responsabilidades dos diversos atores envolvidos nessa espécie de contratação e a avaliação de boas práticas de governança na área relativa ao controle das despesas correntes, em especial sobre locação de bens imobilizados;
Consoante a deliberação supra, a equipe de auditoria identificou quatro áreas principais, a serem abrangidas pelo trabalho, a saber: (i) normativos sobre processos de locações de imóveis; (ii) economicidade nas locações imobiliárias; (iii) sistema de governança para as locações de imóveis; e (iv) controle das informações relativas às locações imobiliárias.
As quatro áreas acima deram origem às questões presentes à Matriz de Planejamento deste trabalho (peça 14) , transcritas abaixo:
1.1. os processos de locação de imóveis por parte da APF respeitam os normativos existentes?
1.2. há economicidade nas locações imobiliárias?
1.3. existe um sistema de governança confiável e efetivo para as locações de imóveis?
1.4. existe um adequado controle das informações relativas às locações imobiliárias?
Com o fito de elucidar esses questionamentos, a Selog (unidade técnica responsável pelo trabalho) definiu uma abordagem fundada nos dois aspectos a seguir: (a) identificar os principais modelos adotados para locações por parte da APF e extrair uma amostra de alguns desses modelos a fim de responder as questões elencadas aos itens 3.1 e 3.2 deste relatório; e (b) questionar a SCGPU, a Seges e os órgãos e entidades com processos administrativos fiscalizados nesta auditoria acerca das questões presentes aos itens 3.3 e 3.4 do presente relatório.
Com base nos critérios de materialidade, relevância e com fulcro no julgamento profissional da equipe da auditoria e da unidade técnica, consoante disposto na ISSAI 100 - Princípios Fundamentais de Auditoria do Setor Público, foram identificados três modelos principais de locações, que constituíram o escopo da fase de execução desta auditoria, os quais são:
1.5. locação tradicional: neste modelo, o espaço físico é locado sem serviços inclusos, sendo cada um desses serviços acessórios contratados independentemente.
1.6. locação com facilities  (modelo de condomínio) : pode-se definir o termo facilities como a aplicação de um conjunto de mão-de-obra especializada em determinados serviços no âmbito de uma organização. Neste modelo, o locatário aluga não só o espaço físico, como serviços à sua operação, a exemplo de limpeza, administração predial, recepção, vigilância etc.; e
1.7. locação "buil to suit": o termo built to suit é usado para referenciar contratos de locação nos quais o locador investe recursos monetários em um determinado imóvel com o fito de ajustá-lo às necessidades de um locatário específico. Isto é, o imóvel é customizado de acordo com as necessidades de um dado locatário. Em regra, tais contratos são atípicos (neles prevalecem as condições livremente pactuadas no contrato respectivo, e não os dispositivos da Lei 8.245/1991) e os valores pagos a título de aluguel incluem a amortização dos investimentos feitos pelo locador.
Identificados os três modelos objeto das análises, foram selecionados os sete processos a seguir para uma fiscalização mais aprofundada:

	Modelo
	Órgão/Entidade
	Processo - Contrato

	Locação tradicional
	CNPq
	Processo 000680/2010-9 - 13/2010

		Eletronorte
	DJ01160125 - 4500085998/2016

		MDic
	52007.000596/2012-23 - 27/2012

	Locação com facilities  (condomínio) 
	Ministério dos Esportes
	58000.000369 - 14/2015

		MTPac
	00045.000985/2016-22 - 9/2017

	Locação built to suit
	AGU
	00589.000269/2015-17 - 9/2015

		ICMBio
	02204.000001/2016-69 - NA

Figura 1- Listas de processos e contratos auditados
I.2. Panorama do processo de trabalho de locação imobiliária por parte da APF 
Em 8/6/1994 foi publicada a Lei 8.883/1994, a qual alterou alguns dispositivos da Lei 8.666/1993, incluindo, entre outros, o inciso X no art. 24 da Lei 8.666/1993, transcrito abaixo:
Art. 24.  É dispensável a licitação: 
 (...) 
X - para a compra ou locação de imóvel destinado ao atendimento das finalidades precípuas da administração, cujas necessidades de instalação e localização condicionem a sua escolha, desde que o preço seja compatível com o valor de mercado, segundo avaliação prévia;
Desde então, observa-se que grande parte dos órgãos e entidades da APF utilizam-se da dispensa de licitação em processos de contratações para espaços físicos em que serão locatários.
Motivado em uma série de representações autuadas no TCU, de responsabilidade de instruir da Selog, foi autuado o processo TC Processo 026.095/2017-3, Relatório de Levantamento, que objetivava diagnosticar a situação atual dos contratos de locação de imóveis firmados por órgãos e entidades da Administração Pública Federal sediadas em Brasília com vistas a verificar a legalidade e economicidade das locações e subsidiar possível ação fiscalizatória da gestão patrimonial da SPU.
O diagnóstico realizado resultou nos seguintes achados (TC Processo 026.095/2017-3, peça 28, p. 7-14) :
a)	inexistência de base de dados única confiável em relação aos contratos de locação de imóveis;
b)	ausência de controle relativo às locações de imóveis locados pela União; e
c)	regulação normativa insuficiente para garantir a economicidade da contratação
Em virtude dos riscos associados aos achados elencados acima, a equipe desta auditoria se reuniu com gestores de diversos órgãos e entidades da APF, além de examinar processos administrativos, contratos e bases de dados públicas, com vistas a estabelecer um panorama fidedigno dos dispêndios com locações de imóveis para uso especial por parte da APF.
Em que pesem as restrições atinentes aos dados (vide achado III.4 deste relatório) , observou-se que a despesa de custeio relativa à locação de imóveis ultrapassou o montante anual de 1 bilhão de reais tanto em 2016 quanto em 2017.
1.8. Esse montante foi extraído do Painel de Custeio Administrativo do Ministério da Economia (http://paineldecusteio.planejamento.gov.br/custeio.html. Acesso em 28/2/2019) , e se restringe ao Poder Executivo da APF, abrangendo a sua Administração Indireta.
1.9. Vale frisar que a metodologia adotada pelo Painel de Custeio considera apenas as despesas liquidadas (no caso de locações de imóveis, o código de natureza da despesa é 3.3.32.39.00 - "Outros Serviços de Terceiros - Pessoa Jurídica", conforme consta do MTO 2018 - peça 20, p. 141) . Se, por um lado, a liquidação confere maior segurança ao valor, por outro lado pode subestimar o montante de um determinado ano, devido à possibilidade de haver inscrição de valores empenhados e não liquidados a título de Restos a Pagar Não Processados no exercício seguinte.
Além do montante despendido pela APF, também foram estudadas as principais modalidades de contratação para as locações imobiliárias (vide item 5 deste relatório) , bem como os principais riscos associados a cada um dos modelos. Um exemplo de risco facilmente perceptível é a possibilidade de se contratar uma empresa para prestar os serviços de facilities em uma locação condominial, sem observar a regra geral de realização do procedimento licitatório. Mesmo que essa contratação tenha a economicidade devidamente justificada, pode haver mácula aos princípios insculpidos no art. 3º da Lei 8.666/1993, como a isonomia, a impessoalidade e a moralidade.
Frisa-se que esses três modelos (locação tradicional, facilities e built to suit) não são os únicos em voga. Um exemplo de modelo distinto é o do Processo Administrativo 02204.000295/2017-18, do ICMBio, que não consta da amostra selecionada neste trabalho, cujo objeto é escolher a proposta mais vantajosa para a contratação de empresa de plataforma virtual para serviços de coworking, em sala privativa open office contendo área líquida e estações de trabalho compartilhadas  para atendimento do ICMBio em Belo Horizonte/MG, em sede habitual, e em qualquer ponto do território nacional que possua áreas coworking para atendimento sob demanda (peça 15, p. 1) .
1.10. A modalidade de coworking é definida como aquela em que diversos profissionais e/ou organizações dividem uma mesma estrutura física. Além do espaço, podem ser compartilhados serviços acessórios às atividades administrativas, como limpeza, controle de acesso, telefonista etc. 
I.3. Objetivo e questões de auditoria
A presente auditoria teve por objetivo realização de auditoria integrada nas locações de imóveis da Administração Pública Federal, para avaliação da legalidade e economicidade das contratações, incluindo os estudos preliminares, em especial quanto à economicidade, especificação do objeto e forma de seleção da empresa a ser contratada.
A partir do objetivo do trabalho e a fim de avaliar em que medida os recursos estão sendo aplicados de acordo com a legislação pertinente, formularam-se as questões adiante indicadas:
Questão 1: Os processos de locação de imóveis por parte da APF respeitam os normativos existentes?
Questão 2: Há economicidade nas locações imobiliárias?
Questão 3: Existe um sistema de governança confiável e efetivo para as locações de imóveis?
Questão 4: Existe um adequado controle das informações relativas às locações imobiliárias?
I.4. Critérios
O presente trabalho utilizou como critérios especialmente os normativos e documentos a seguir:
a)	Decreto 7.689/2012, que estabelece, no âmbito do Poder Executivo Federal, limites e instâncias de governança para a contratação de bens e serviços e para a realização de gastos com diárias e passagens;
b)	Lei 8.245/1991, a qual dispõe sobre as locações dos imóveis urbanos e os procedimentos a elas pertinentes;
c)	Decreto 9.203/2017, que dispõe sobre a política de governança da administração pública federal direta, autárquica e fundacional;
d)	Decreto 9.679/2019, o qual aprova a Estrutura Regimental e o Quadro Demonstrativo dos Cargos em Comissão e das Funções de Confiança do Ministério da Economia;
e)	IN - SPU/MPDG 2/2017, que dispõe sobre as diretrizes de avaliação dos imóveis da União ou de seu interesse, bem como define os parâmetros técnicos de avaliação para cobrança em razão de sua utilização;
f)	Lei 8.666/1993, a qual institui normas gerais para licitações e contratos da Administração Pública e dá outras providências;
g)	Lei 13.303/2016, que dispõe sobre o estatuto jurídico da empresa pública, da sociedade de economia mista e de suas subsidiárias, no âmbito da União, dos Estados, do Distrito Federal e dos Municípios;
h)	Lei 12.527/2011, Lei de Acesso à Informação, que regula o acesso a informações previsto no inciso XXXIII do art. 5º, no inciso II do § 3º do art. 37 e no § 2º do art. 216 da Constituição Federal;
i)	Acórdão 203/2019-TCU-Plenário, Rel. Min. Bruno Dantas;
j)	Acórdão 2872/2017-TCU-Plenário, Rel. Min. Bruno Dantas;
k)	Acórdão 2020/2017-TCU-Plenário, Rel. Min. Weder de Oliveira; e
l)	Acórdão 10632/2015-TCU-Segunda Câmara, Rel. Min. Augusto Nardes.
Além da legislação e dos documentos de apoio usados, foram realizadas reuniões com profissionais do mercado, bem como pesquisa sobre as práticas recomendadas por locatários e administradores privados de imóveis
I.5. Metodologia utilizada 
Durante a fase de planejamento da fiscalização, de forma a produzir uma matriz de planejamento capaz de abordar adequadamente o objeto da auditoria, a equipe identificou, por meio de pesquisas, entrevistas e contatos telefônicos com gestores, os principais normativos sobre o objeto desta auditoria, bem como os modelos em voga nas contratações cujo objeto é a locação de imóvel para uso especial (vide itens 5 e 17 deste relatório) . 
Após consulta à base de dados aberta do Portal da Transparência do Governo Federal (http://www.portaltransparencia.gov.br/download-de-dados) , bem como representações instruídas pela Selog, sobre locações imobiliárias, foram selecionados contratos que observassem alta materialidade e representassem os modelos citados anteriormente.
1.11. Os contratos selecionados e seus respectivos processos administrativos de origem constam da tabela presente ao item 6 do presente relatório.
A equipe de auditoria realizou reuniões presenciais com todos os órgãos e entidades responsáveis pelos processos auditados, com exceção da AGU, posto que a responsabilidade pela tramitação do Contrato 9/2015 foi da SAD/SP e o trabalho não previa gastos com diárias e passagens para São Paulo, e com exceção do extinto MDic, responsável pelo Contrato 27/2012, pelos motivos elencados no item 21.2 deste relatório. 
1.12. Acerca do Contrato 9/2015, contudo, foram feitos contatos telefônicos com os servidores da SAD/SP, bem como troca de mensagens, tendo sido concedido acesso ao sistema Sapiens (sistema de processo eletrônico da AGU) .
1.13. Com relação ao MDic, esta unidade técnica já havia elaborado processo de produção de conhecimento (TC Processo 032.242/2017-4) , do qual foram extraídas informações relativas ao contrato de locação realizado pelo órgão (Contrato 27/2012, Processo Administrativo 52007.000596/2012-23, na origem) , tendo realizado, também, contatos com a Assessoria de Controle Interno do órgão para informar acerca da realização dos trabalhos. 
Além dessas reuniões, quando a equipe de auditoria entendeu necessário, realizou diligências formais (por meio de ofícios de requisição ou mensagens eletrônicas a título de exemplo, vide as peças 3, 6, 7, 9 e 10) e contatos telefônicos junto aos jurisdicionados para dirimir dúvidas.
Foi também realizada reunião com a Subsecretaria de Contabilidade Pública da STN, a respeito dos impactos nos sistemas de responsabilidade do Tesouro Nacional (em especial o Siafi) sofreriam para serem ajustados a eventuais mudanças que permitissem a inserção de valores relativos aos dispêndios ocorridos durante a vida útil dos imóveis (locados ou de propriedade da União da APF) .
Por fim, analisaram-se os documentos requisitados aos jurisdicionados, além daqueles obtidos em processos anteriores, em especial o TC Processo 026.095/2017-3.
I.6. Limitações inerentes à auditoria 
Ausência de uma metodologia adequada para a verificação de efetiva economicidade nos processos de locações imobiliárias.
Conforme será detalhado em tópico específico deste relatório (achado III.4) , não há uma base de dados que retorne de modo fidedigno os valores efetivamente dispendidos nos contratos de locações imobiliárias. Tal fato foi também registrado no Relatório de Levantamento presente à peça 38 do TC Processo 026.095/2017-3.
I.7. Volume de recursos fiscalizados 
O volume de recursos fiscalizados alcançou o montante de R$ 667.985.260,65.
Para o cálculo acima foram somados os valores finais, registrados no Siasg, dos contratos fiscalizados. Tais valores estão disponíveis para consulta pública por meio do Portal da Transparência da Controladoria-Geral da União (http://www.portaltransparencia.gov.br/) , o qual recupera informações contratuais registradas no sistema supracitado. A memória de cálculo é detalhada no Anexo A do presente relatório.
Destaca-se, entretanto, que o valor final registrado no Siasg para o contrato relativo ao CNPq é de R$ 94.423.006,29 (peça 65) . Todavia, a análise dos aditivos e apostilamentos presentes no DOU somou R$ 151.034.688,69 (peça 36, p. 1, 12, 14, 16, 18, 20, 23, 25, 30 e 33) , valor 59,96% superior àquele registrado. Assim, para esse caso, adotamos o valor registrado no DOU.
I.8. Benefícios estimados da fiscalização 
Os benefícios da fiscalização não são financeiros e seguem o documento "Orientação para Benefício de Controle", anexo à Portaria-Segecex 37/2018.
Os encaminhamentos propostos a partir da fiscalização visam ao incremento da economia, eficiência, eficácia e efetividade dos órgãos ou entidades da administração pública no que se refere às locações de imóveis de terceiros para fins de uso de especial. Nessa situação, as recomendações do TCU visam a contribuir para a melhoria da gestão e do desempenho da própria administração pública (órgão, entidade, subunidades) , com possíveis reflexos nos resultados institucionais.
As recomendações propostas têm o intuito de induzir as entidades à redução de custos administrativos e de desperdícios, além de aumentar a transparência da gestão, melhorar processos de seleção de fornecedores e a gestão administrativa nos procedimentos de locação de imóveis de terceiros, bem como incrementar a eficiência dessas contratações e estabelecer, atualizar ou aprimorar textos legais relacionados ao tema.
Achados de auditoria 
I.9. Ausência de instância responsável pela articulação e coordenação quanto ao procedimento de locação de imóveis de terceiros no âmbito da APF
Consoante mencionado no presente relatório, o montante despendido anualmente com locações de imóveis de terceiros pela APF supera o montante anual de 1 bilhão de reais (vide item 12 deste relatório) .
No que se refere ao processo de locação de imóveis de terceiros, verificou-se, nos autos do TC Processo 026.095/2017-3, a necessidade premente de melhoria da gestão desse procedimento. Importa relembrar que nos autos do referido Levantamento (peça 28, p. 11, do processo TC Processo 026.095/2017-3) , que precedeu à presente fiscalização, foi observado que as normas quanto à definição dos papéis a serem desempenhados pelas instituições envolvidas não eram claras, tais como os relacionados aos extintos MPDG e SPU.
1.14. Após a recente transição de governo no âmbito federal, a situação referente a tais normas não mudou, o que oportuniza a proposição de medidas com vistas ao aperfeiçoamento do funcionamento do procedimento, sobretudo quanto à definição de competências que possam ser atribuídas às instituições públicas potencialmente envolvidas.
Considerando a relevância dos dispêndios com locações imobiliárias, as restrições orçamentárias atualmente enfrentadas pelo país e as falhas recorrentes detectadas em processos de locação de imóveis submetidos à análise do Tribunal, buscou-se, após estudo de normativos e documentos complementares, colher informações, por meio de entrevistas e ofícios de requisição junto à Secretaria de Gestão, unidade subordinada à Secretaria Especial de Desburocratização, Gestão e Governo Digital do Ministério da Economia, e à Secretaria de Coordenação e Governança do Patrimônio da União, subordinada à Secretaria Especial de Desestatização e Desinvestimento do Ministério da Economia, que evidenciassem as atribuições desses órgãos no que se refere ao processo de locação de imóveis de terceiros pela APF.
Articular instituições e coordenar processos de trabalho para melhorar a integração entre os diferentes níveis e esferas do setor público, com vistas a gerar, preservar e entregar valor público é uma das diretrizes da política de governança pública federal, e a melhoria regulatória um dos seus princípios (Decreto 9.203/2017, art. 4º, inc. III, e art. 3º, inc. IV, respectivamente) .
Em resposta aos questionamentos constantes do Ofício de Requisição TCU 5-457/2018 (peça 17) , a Secretaria de Gestão afirmou que não há, no âmbito daquela secretaria, unidade com responsabilidade para a definição dos papéis dos envolvidos no processo de locação de imóveis de terceiros pela APF, haja vista que seu papel institucional, consoante Decreto 9.679/2019, cinge-se em atuar como órgão central do Sistema de Serviços Gerais, sendo "responsável pela formulação de diretrizes, orientação, planejamento e coordenação, supervisão e controle dos assuntos relativos a Serviços Gerais". Mencionou também que, dentro do seu âmbito de atuação, pode propor políticas, planejar, coordenar, supervisionar e orientar normativamente as atividades de gestão dos recursos de logística sustentável e gestão de convênios, contratos de repasse, colaboração e fomento, termos de execução descentralizada e termos de parceria; bem como expedir normas sobre aquisições e contratações centralizadas de bens e serviços de uso em comum; e orientar os órgãos e as entidades na formalização e na gestão dos contratos referentes a bens e serviços de uso em comum. 
Acrescentou que, com relação a "definição dos papéis dos envolvidos no processo de locação de imóveis de terceiros pela Administração Pública Federal (APF) ", o Decreto 7.689/2012, estabelece, em tese, limites de governança, define alguns papéis ou pelo menos aponta minimamente os atores que possam estar envolvidos no processo que circundam os contratos de locação de imóvel.
Em resposta a outro questionamento da equipe de auditoria, informou a Seges que não há processo de trabalho nem fluxograma formalmente definido para as locações de imóveis pelos órgãos ou entidades da APF, nem estudo nesse sentido em conjunto com a SCGPU. Destacou que os processos de locação de imóveis, em sua grande maioria, seguem o rito da Lei 8.666/1993 (inc. X do art. 24) , que permite a dispensa de licitação, de modo que "transpassa a governança que possa ser estabelecida por este órgão central aos seus jurisdicionados, haja vista que o mérito administrativo da locação de imóveis ou não está alicerçada na discricionariedade de cada unidade administrativa".
Conquanto tenha mencionado desconhecer a existência de boas práticas e de controles internos adequados no âmbito de órgãos/entidades federais locatários de imóveis de terceiros, cabe registrar, como exemplo de boa prática levantada pela equipe de auditoria, a utilização de chamamentos públicos por alguns órgãos/entidades com vistas a identificar imóveis para locação que atendam às necessidades da Administração. Essa prática carece ser melhor disseminada no âmbito do governo federal, tendo em vista alguns resultados obtidos. 
1.15. A respeito do chamamento público, este instrumento é tratado nos itens 94 a 103 do presente relatório.
Em resposta aos questionamentos constantes do Ofício de Requisição TCU 1-457/2018 e 6-457/2018 (peças 21 e 7) , a Secretaria de Coordenação e Governança do Patrimônio da União afirmou que, consoante a legislação aplicável (Decreto 7.689/2012 e Portaria - MP 249/2012) , a locação de imóvel de terceiros é um procedimento ligado às atividades de custeio de cada órgão contratante, estando sob a governança do próprio órgão. Acrescentou que, como não há imóveis de propriedade da União envolvidos nesse processo de locação de terceiros, não dispõe de competência para se manifestar sobre quaisquer aspectos técnicos ou jurídicos ligados a tais contratações. Dessa forma, as manifestações por ela emitidas nesses processos dizem respeito unicamente ao atesto da indisponibilidade de imóveis da União com as características solicitadas, aptos para atender a demanda da unidade requerente.
Entretanto, a SCGPU reconhece que a locação de imóveis de terceiros pela APF é um tema que requer melhor ordenamento por parte do Governo Federal, como já apontado pelo Tribunal (Acórdão 779/2018-TCU-Plenário) , podendo as competências para melhoria da gestão dessas locações virem a ser atribuídas em parte à SCGPU, a partir da sua reestruturação em curso e da promoção dos arranjos institucionais necessários.
Mencionou ainda, que a leitura do Decreto 9.679/2019 indica, em relação às competências da Secretaria Especial de Desburocratização, Gestão e Governo Digital e da Secretaria Especial de Desestatização e Desinvestimento, que há competências no âmbito da Secretaria de Gestão/Departamento de Normas e Sistemas de Logística que remetem à política, orientação e regulação dos contratos referentes a bens e serviços, o que, em princípio, abrangeria os contratos de aluguéis de imóveis da APF.
Segundo a SCGPU, no âmbito de suas competências, o citado decreto também contém elementos essenciais para a construção de um modelo de gestão dos gastos com locação de imóveis pela APF. Citou, como exemplo, que é a SCGPU que dispõe das informações dos imóveis já destinados para determinada Unidade Gestora e das informações técnicas sobre tais bens, possuindo ainda área técnica de engenharia apta nos temas avaliação de imóveis (valores de mercado e aluguéis) .
Dessa forma, entende que 
a implantação de um processo de melhoria da gestão da locação de imóveis por órgãos/entidades federal irá requerer um planejamento de ações e distribuição de competências que necessariamente envolverão ações articuladas da SEDGD, SEDD/SCGPU e também da STN, todas deste Ministério da Economia.
1.16. Nesse sentido, informou que, para ampliação da qualidade da gestão e atendimento de acórdão do TCU e recomendação da CGU, a SCGPU (sucessora da SPU) , a Seges e a STN iniciaram, em 2018, ação visando ao aperfeiçoamento dos mecanismos de controle e monitoramento dos custos envolvidos na operação e manutenção dos imóveis de uso da APF (Processo SEI 4905.001819/2018-99) , incluída a economicidade dos contratos de aluguéis de terceiros, de forma a que o governo federal pudesse dispor de dados consistentes.
1.17. A esse respeito, ressalta-se que o presente relatório aborda essa ação em maiores detalhes no achado III.4 (ausência de integração de dados relativos a locações imobiliárias nos sistemas estruturantes da APF) .
Mencionou a SCGPU que, assim como a Seges, não tem conhecimento, no âmbito de órgãos/entidades federais locatários de imóveis de terceiros, de boas práticas e controles internos adequados que possam servir de referência ao projeto de ordenamento e controle dos gastos com locação, mas que, diante do questionamento do Tribunal, está buscando identificá-las.
A despeito desse entendimento, alinha-se aqui ao exposto pela SCGPU, de que o Decreto 9.679/2019 de fato traz em seu bojo, competências para atuação da Seges no que se refere à normatização e à regulação do processo de trabalho de locação de imóveis, conforme disposições a seguir mencionadas.
Compete à Secretaria de Gestão formular políticas e diretrizes para a gestão pública compreendidos o aperfeiçoamento e a inovação da gestão de órgãos e das entidades da administração pública federal (art. 121, inc. I, alínea "c", do Anexo I do Decreto 9.679/2019) .
Ao Departamento de Normas e Sistemas de Logística compete realizar estudos, análises e propor atos normativos para aplicação da legislação de logística sustentável, licitações e contratos, administração de materiais, obras, serviços, transportes, comunicações administrativas e serviços gerais, no âmbito da APF direta, autárquica e fundacional, bem como estruturar e implementar políticas públicas relativas à estratégia de contratações (art. 123, incs. III e VIII, do Anexo I do Decreto 9.679/2019, respectivamente) .
Quanto ao Decreto 7.689/2012, a Seges reconheceu, inclusive, que o normativo "ao estabelecer limites de governança, define alguns papéis ou pelo menos aponta minimamente os atores que possam estar envolvidos no processo que circundam os contratos de locação de imóvel" (peça 17, p 4) - grifos ausentes do original. De fato, a análise do teor desse normativo, evidencia que esse decreto atribui competência a determinados agentes públicos tão somente para a celebração de contratos administrativos. 
No que se refere aos argumentos apresentados pela SCGPU, observa-se, em sua resposta, que o órgão reconhece a necessidade de melhor ordenamento por parte do governo federal quanto ao procedimento de locação de imóveis de terceiros pela APF, e que, no âmbito do Decreto 9.679/2019, há elementos essenciais para a construção de um modelo de gestão com locação de imóveis mediante ações articuladas da Seges, SCGPU e da STN, unidades essas do Ministério da Economia.
Com base nos elementos expostos, vislumbra-se que há espaço para atuação dos órgãos acima mencionados visando à melhoria do processo de locação de imóveis de terceiros pela APF, não constituindo nenhuma espécie de mácula à discricionariedade dos locatários em relação à solução por eles escolhida.
No contexto da governança pública, o propósito é evitar que iniciativas isoladas e desconexas tragam resultados meramente pontuais e localizados, prejudicando o compartilhamento de informações e de boas práticas, evitando a formação de silos organizacionais, o que prejudica a atuação integrada da APF. Dessa forma, são elementos essenciais para que a governança seja efetiva a definição de papéis e responsabilidades, padrões, objetivos e mecanismos de avaliação e controle.
Considerando as respostas da Seges e da SCGPU, observa-se a inexistência de um sistema de governança que discipline atribuições, procedimentos e responsabilidades à APF no tocante às locações imobiliárias o que pode levar a diversos efeitos deletérios, tais quais: (i) processos administrativos mal planejados; (ii) contratações inadequadas e/ou antieconômicas; e (iii) restrições indevidas à competitividade por parte dos potenciais locadores.
Frisa-se que esses efeitos prejudiciais podem ser potencializados devido à regulamentação normativa insuficiente quanto aos processos de locação imobiliária, conforme discutido no achado III.2 deste relatório (itens 61 a 115 deste relatório) .
Além dos atores supracitados (Seges e SCGPU) , destaca-se Secretaria-Executiva do Ministério da Economia, à qual nos termos do art. 8º, IV e VI, do Anexo I ao Decreto 9.679/2019, compete supervisionar as atividades de organização e modernização administrativa, além de coordenar os estudos relacionados com propostas de atos normativos. 
Diante do exposto, propõe-se recomendar, com fulcro no art. 250, III, do RI/TCU, à Secretaria-Executiva do Ministério da Economia, tendo em vista as competências estabelecidas nos arts. 8º e 167 do Anexo I do Decreto 9.679/2019, que, no prazo de noventa dias, avalie a oportunidade e a conveniência de elaborar normativo que defina as competências das organizações públicas federais envolvidas na locação de imóveis, de forma que seja possível a identificação dos objetivos, papéis e responsabilidades por esse processo de trabalho, bem como mecanismos de avaliação e controle, considerando, inclusive, as conclusões da presente auditoria.
Comentários dos Gestores
A respeito do achado em tela, o Ministério da Economia, por meio da Nota Técnica Conjunta 95/2019 (peça 67) , anuiu com a proposta formulada por esta equipe solicitando, entretanto, que o prazo constante da proposta de recomendação fosse ampliado para 180 dias, considerando "o caráter estruturante da recomendação, restrições de ordem temporal e de recursos humanos" (peça 67, p. 9) , bem como a necessidade de realização de estudos mais aprofundados visando a melhor solução para a APF.
Análise dos comentários dos gestores
Tendo em vista os argumentos apresentados pelos gestores, entende-se razoável o acatamento da solicitação feita pelo Ministério da Economia.
Critérios
a)	Decreto 9.203/2017, arts. 4º, inc. III, e 3º, inc. IV;
b) 	Decreto 9.679/2019, Anexo I, arts. 121, inc. I, alínea "c", e 123, incs. III e VIII; 
Evidências
a)	Ofício 13091/2019/CGNOR-Seges/MP, que traz anexa Nota Informativa 2052/2019-MP (peça 17) ;
b)	Ofício 12914/2019/CGGES-SPU/MP, que traz anexa a Nota Técnica 3271/2019-MP (peça 22) ;
Causas 
a)	fragmentação da Administração Pública;
Efeitos e riscos da manutenção da situação encontrada 
a)	potenciais prejuízos à eficiência e à economicidade da APF, devido à ausência de estrutura de governança responsável por disciplinar o processo de trabalho de locação de imóveis;
Proposta de encaminhamento
Recomendar, com fulcro no art. 250, III, do RI/TCU, à Secretaria-Executiva do Ministério da Economia, tendo em vista as competências estabelecidas nos arts. 8º e 167 do Anexo I do Decreto 9.679/2019, que, no prazo de 180 dias, avalie a oportunidade e a conveniência de elaborar normativo que defina as competências das organizações públicas federais envolvidas na locação de imóveis, de forma que seja possível a identificação dos objetivos, papéis e responsabilidades por esse processo de trabalho, bem como mecanismos de avaliação e controle.
Benefícios esperados
a) melhoria da Gestão do processo de Locação de Imóveis de terceiros pela APF; e
b) maior segurança para os responsáveis pela condução do processo de locação de imóveis de terceiros.
I.10. Regulamentação normativa insuficiente nos processos de locações imobiliárias
A Lei de Licitações e Contratos estabelece normas gerais sobre licitações e contratos administrativos, incluindo locações, no âmbito dos Poderes da União, dos Estados, do Distrito Federal e dos Municípios.
1.18. Especialmente no que tange aos processos relativos às locações, destacam-se os dispositivos abaixo:
Art. 6º  Para os fins desta Lei, considera-se:
 (...) 
II - Serviço - toda atividade destinada a obter determinada utilidade de interesse para a Administração, tais como: demolição, conserto, instalação, montagem, operação, conservação, reparação, adaptação, manutenção, transporte, locação de bens, publicidade, seguro ou trabalhos técnico-profissionais;
 (...) 
Art. 24.  É dispensável a licitação:  
 (...) 
X - para a compra ou locação de imóvel destinado ao atendimento das finalidades precípuas da administração, cujas necessidades de instalação e localização condicionem a sua escolha, desde que o preço seja compatível com o valor de mercado, segundo avaliação prévia;
 (grifos ausentes do original) 
1.19. Merece realce o fato de o legislador ter considerado a locação de bens (sejam móveis ou imóveis) como serviços. 
1.20. Outro destaque é a possibilidade de se locar imóveis por dispensa, conforme art. 24, X, da Lei 8.666/1993. Em consulta ao painel Monica, mantido por este Tribunal de Contas, observou-se que o Poder Executivo Federal realizou, entre os anos de 2014 a 2016, cerca de 1.900 contratações fundamentadas nesse dispositivo, com aproximadamente 79% do valor empenhado relacionado à locação de imóveis.
 (...) 
Figura 2- Aquisições com fulcro no art. 24, X, da Lei 8.666/1993, entre 2014 a 2016
1.21. De todo modo, não restam dúvidas de que os processos administrativos e os contratos que têm por objeto a locação de bens imóveis devem seguir os princípios administrativos insculpidos no caput do art. 37 da CF, bem como aqueles dispostos no art. 3º da Lei 8.666/1993, entre os quais os da legalidade, da impessoalidade, da moralidade, da igualdade, da publicidade e da probidade administrativa.
Destaca-se, também, que o Decreto 7.689/2012 - o qual estabelece, no âmbito do Poder Executivo federal, limites e instâncias de governança para a contratação de bens e serviços e para a realização de gastos com diárias e passagens - dispõe sobre contratos de locação nos termos a seguir:
Art. 3º  Nos contratos para aquisição, locação, nova construção ou ampliação de imóvel, deverá ser observada a área média de até nove metros quadrados de área útil para o trabalho individual, a ser utilizada por servidor, empregado, militar ou terceirizado que exerça suas atividades no imóvel. 
§ 1º  No caso em que o imóvel for utilizado por mais de um órgão ou entidade, para fins de cálculo da relação de área média por servidor, empregado, militar ou terceirizado, deverão ser considerados todos os servidores, os militares ou terceirizados que desempenhem suas atividades no imóvel. 
§ 2º  Para a aquisição ou locação de imóvel devem ser consideradas todas as opções disponíveis no mercado, vedada restrição a qualquer bairro ou região, salvo quando houver atendimento ao público, caso em que poderá ser privilegiada a localização do imóvel em razão da facilidade de acesso do público alvo.
 (grifos nossos) 
Outro diploma que merece destaque é a Lei 12.462/2011, a qual institui o RDC. Acerca das locações, esta lei dispõe:
Art. 47-A.  A administração pública poderá firmar contratos de locação de bens móveis e imóveis, nos quais o locador realiza prévia aquisição, construção ou reforma substancial, com ou sem aparelhamento de bens, por si mesmo ou por terceiros, do bem especificado pela administração.
§ 1º  A contratação referida no caput sujeita-se à mesma disciplina de dispensa e inexigibilidade de licitação aplicável às locações comuns.
§ 2º  A contratação referida no caput poderá prever a reversão dos bens à administração pública ao final da locação, desde que estabelecida no contrato.
§ 3º  O valor da locação a que se refere o caput não poderá exceder, ao mês, 1% (um por cento) do valor do bem locado.
 (grifos ausentes do original) 
O dispositivo supra trata das locações sob a modalidade built to suit (vide item 5.3 deste relatório) , estendendo-lhes a possibilidade de contratação direta (por dispensa ou inexigibilidade) prevista na Lei 8.666/1993. 
Destacam-se ainda a Lei 8.245/1991, a qual dispõe sobre as locações dos imóveis urbanos e os procedimentos a elas pertinentes, e o Código Civil (Lei 10.406/2002) , que dispõe acerca da locação de bens nos arts. 565 a 578.
1.22. Sobre a Lei 8.245/1991, a equipe realça os seguintes dispositivos, acerca da duração do prazo contratual e das locações built to suit:
Art. 3º O contrato de locação pode ser ajustado por qualquer prazo, dependendo de vênia conjugal, se igual ou superior a dez anos.
 (...) 
Art. 54-A.  Na locação não residencial de imóvel urbano na qual o locador procede à prévia aquisição, construção ou substancial reforma, por si mesmo ou por terceiros, do imóvel então especificado pelo pretendente à locação, a fim de que seja a este locado por prazo determinado, prevalecerão as condições livremente pactuadas no contrato respectivo e as disposições procedimentais previstas nesta Lei.      (Incluído pela Lei 12.744, de 2012) 
§ 1º  Poderá ser convencionada a renúncia ao direito de revisão do valor dos aluguéis durante o prazo de vigência do contrato de locação.
§ 2º  Em caso de denúncia antecipada do vínculo locatício pelo locatário, compromete-se este a cumprir a multa convencionada, que não excederá, porém, a soma dos valores dos aluguéis a receber até o termo final da locação.
 (grifos ausentes do original) 
Como se depreende da leitura dos excertos acima (itens 61 a 65.1 deste relatório) , a legislação é lacônica a respeito dos procedimentos específicos para a locação de imóveis em que a APF seja a locatária, limitando-se a normas generalistas, a exemplo de: (i) dispor que os imóveis devem possuir preços compatíveis com o de mercado (item 61.1 deste relatório) ; (ii) vedar eventuais restrições a bairros ou regiões específicas (item 62 deste relatório) ; e (iii) possibilitar à APF firmar contratos de locação de bens móveis e imóveis, nos quais o locador realiza prévia aquisição, construção ou reforma substancial (item 63 deste relatório) .
Acontece, todavia, que a análise dos processos na amostra selecionada (vide item 6 deste relatório) identificou tópicos que merecem atenção, conforme os itens a seguir (optou-se por separar em temas para facilitar a leitura) .
Análise Crítica e Seleção do Modelo de Locação
O caput do art. 37 da CF dispõe que toda a Administração Pública obedecerá aos princípios da legalidade, impessoalidade, moralidade, publicidade e eficiência. O art. 70 da Carta Magna também dispõe acerca do princípio da economicidade, o qual é um dos objetos de fiscalização tanto do controle externo quanto do sistema de controle interno de cada Poder.
Além disso, a APF deve obedecer a outros princípios, como aqueles insculpidos no art. 2º da Lei 9.784/1999, que regula o processo administrativo no âmbito da APF, a exemplo de: finalidade, motivação, razoabilidade e proporcionalidade.  
Embora o art. 24 da Lei 8.666/1993 tenha conferido discricionariedade ao gestor público para optar por contratações diretas, os atos e decisões necessitam ser motivados, de forma a se permitir a verificação das causas que levaram a Administração Pública a agir. 
1.23. Frisa-se que a Lei 8.666/1993 preocupou-se com esse aspecto, uma vez que o parágrafo único do art. 26 do diploma normativo em comento dispõe que os processos de dispensa e inexigibilidade serão instruídos com a "razão da escolha do fornecedor ou executante".
Nesse sentido, entende-se que a escolha de um modelo de locação (tradicional, com serviços condominiais, built to suit e outros) deve ser justificada, com a demonstração da vantagem do modelo selecionado.
 A análise da amostra de processos, contudo, apresentou fragilidades, conforme a seguir apresentado.
Custos de Mudança e Restituição de Imóveis
 Embora o gestor público não se deva fundamentar somente na economicidade, o aspecto atinente às despesas públicas é relevante e deve constar da etapa de planejamento da locação.
 Um item que pode influenciar na tomada de decisão relativa a sair ou não de um imóvel locado são os custos associados tanto a mudanças do órgão/entidade (considerando gastos com mobiliário, transporte etc.) quanto a restituições de imóveis.
1.24. Acerca da restituição dos imóveis, realça-se que se trata de uma obrigação do locatário, por força da Lei 8.245/1991, a qual dispõe o seguinte:
Art. 23. O locatário é obrigado a:
 (...) 
III - restituir o imóvel, finda a locação, no estado em que o recebeu, salvo as deteriorações decorrentes do seu uso normal;
Os processos analisados ou não informavam sobre tais dispêndios ou somente citavam a existência desses custos, sem demonstrar a memória de cálculo dos valores. Isso dificulta a confirmação das informações, posto que faltavam critérios para ratificá-las.
1.25. Destaca-se que o ICMBio informou a metodologia utilizada para o cálculo do valor referente à mudança de sua atual sede - o qual seria de R$ 20.652,81 (peça 23. p. 11-14) , valor diminuto perante o custo mensal da locação (com condomínio incluso) estimado em R$ 751.476,14. Nesse processo não foram identificados custos relativos à restituição do imóvel atualmente locado.
1.26. Nem sempre, porém, os custos de mudanças seriam ínfimos perante o montante da locação. Nesse sentido, frisa-se a situação da Eletronorte, a qual estimou em R$ 18.070.834,60 (peça 29, p. 3) os custos de mudança (sem contar as despesas referentes à restituição do imóvel) .
1.27. Considerando que os custos de mudança podem oscilar de milhares a dezenas de milhões de reais, faz-se necessário que o pretenso locatário avalie o impacto dos custos de mudança e restituição do imóvel a fim de orientar a tomada de decisão quanto a saída ou não do imóvel locado. 
1.28. Dessa forma, entende-se como relevante a adoção de uma metodologia que permita aferir, com fidedignidade, os custos com eventuais mudanças de sede dos órgãos e entidades locatários, de tal modo que esses custos sejam levados em conta na decisão sobre mudar ou não de um determinado imóvel.
Serviços Condominiais
O art. 23, § 1º, da Lei 8.666/1993 dispõe que "as obras, serviços e compras efetuadas pela Administração serão divididas em tantas parcelas quantas se comprovarem técnica e economicamente viáveis". Dessa forma, a licitação intentará o "melhor aproveitamento dos recursos disponíveis no mercado e à ampliação da competitividade sem perda da economia de escala".
 Uma vez que o tema foi recorrentemente analisado pelo TCU, essa Corte sumulou seu entendimento na Súmula - TCU 247:
É obrigatória a admissão da adjudicação por item e não por preço global, nos editais das licitações para a contratação de obras, serviços, compras e alienações, cujo objeto seja divisível, desde que não haja prejuízo para o conjunto ou complexo ou perda de economia de escala, tendo em vista o objetivo de propiciar a ampla participação de licitantes que, embora não dispondo de capacidade para a execução, fornecimento ou aquisição da totalidade do objeto, possam fazê-lo com relação a itens ou unidades autônomas, devendo as exigências de habilitação adequar-se a essa divisibilidade.
 (grifos ausentes do original) 
 Assim, a jurisprudência do TCU entende que mesmo para objetos divisíveis é possível a contratação conjunta, desde que com a adequada justificativa (prejuízo para o conjunto ou complexo ou perda de economia) . 
1.29. Nesse sentido, o voto do Min. Rel. Aroldo Cedraz no Acórdão 1214/2013-TCU-Plenário resume o entendimento atual da Corte:
20.	O art. 23, §1º, da Lei 8.666/93 estabelece que "As obras, serviços e compras efetuadas pela Administração serão divididas em tantas parcelas quantas se comprovarem técnica e economicamente viáveis, procedendo-se à licitação com vistas ao melhor aproveitamento dos recursos disponíveis no mercado e à ampliação da competitividade sem perda da economia de escala.".
21.	Trata-se de dispositivo que não traz uma regra absoluta pelo parcelamento ou não do objeto. Há que se avaliar, para cada tipo de contratação, se o parcelamento é benéfico ou não para a administração, sob os pontos de vista técnico e econômico.
 (grifos nossos) 
 Mesmo que a decisão transcrita acima trate de serviços continuados, sobretudo os com dedicação exclusiva de mão de obra, a conclusão que se chega, por meio de analogia, é de que a APF pode optar por contratar serviços condominiais junto à locação do imóvel desejado, desde que demonstre, sob os pontos de vista técnico e econômico, a vantagem da sua opção.
1.30. Importante frisar que no caso de uma locação de um prédio que já possui outros inquilinos o órgão ou entidade estaria vinculada aos serviços condominiais já prestados no imóvel, ao menos para as áreas comuns (isto é, aquelas compartilhadas com os demais locatários e eventuais visitantes) .
1.30.1. No caso de serviços em áreas privativas por parte da empresa que já os presta nas áreas comuns, observa-se, em uma análise perfunctória, que eventuais ganhos financeiros e/ou administrativos deveriam ser devidamente comprovados em uma eventual contratação direta da empresa prestadora dos serviços em questão.
1.30.2. Outra ressalva que se faz nessa situação de um imóvel com vários inquilinos é o atendimento à convenção coletiva do condomínio, a qual pode conter cláusulas e dispositivos desfavoráveis aos locatários. Caso a APF alugue um imóvel que já possua outros locatários, é recomendável que a convenção coletiva seja previamente analisada antes da assinatura do contrato. 
Um exemplo enfrentado por esta Corte acerca dos requisitos para a contratação de serviços condominiais junto com a locação de um imóvel redundou na prolação do Acórdão 2020/2017-TCU-Plenário, Rel. Min. Weder de Oliveira, de cujo voto consta o seguinte:
Em que pese concordar que esses serviços gerais possam ser prestados pelo condomínio, verifico que o projeto básico é deficiente, impreciso e que não contempla todos os elementos necessários e suficientes para bem caracterizar e orçar os serviços que se deseja sejam prestados.
Não foram fornecidos no edital os quantitativos de postos de serviço, tampouco delimitadas as áreas de prestação dos serviços (se nas áreas comuns ou nas privativas) , descrição dos serviços a serem executados, dentre outros requisitos previstos no art. 15 da IN MPOG 2/2008.
 (...) 
Situações como essa devem ser evitadas pelos órgãos e entidades públicas, uma vez que, caso fique comprovado que tais informações, de fato, podem causar reflexos na formulação das propostas, é importante que a administração, não só prestem os esclarecimentos em tempo que possibilite aos interessados avaliarem o impacto dessas informações em suas propostas de preços, reabrindo-se o prazo da licitação se configurada a hipótese do art. 21, § 4º, da Lei 8.666/1993, evitando-se, assim, situações concretas de refazimento dos certames, seja por força de decisão judicial, seja por determinação deste Tribunal.
 (grifos ausentes do original) 
 Entre os processos analisados, merece destaque o do MTPac (Processo Administrativo 00045.000985/2016-22) , posto que na análise da representação (TC Processo 006.593/2017-8) não ficou demonstrada a vantagem da contratação de serviços condominiais conjuntamente com a locação, tendo sido necessário oficiar o MTPac sobre a análise dos custos (Ofício 1.265/2017-TCU - peça 40 do TC Processo 006.593/2017-8) .
Realça-se, também, o risco inerente à fuga ao procedimento licitatório em uma contratação com serviços inclusos junto à locação, porquanto a relação contratual junto à empresa prestadora dos serviços condominiais seria diretamente com o locador do imóvel, e não com a APF. Além disso, convém lembrar que os contratos regidos pela Lei 8.425/1991 não estão limitados ao prazo de sessenta meses disposto no art. 57, II, da Lei 8.666/1993. 
Dessa forma, a equipe conclui pela relevância do tema, sendo que a afirmação do benefício da contratação conjunta de serviços condominiais com a locação do espaço físico deve ser adequadamente comprovada nos autos do processo administrativo.
Nesse sentido, recomenda como boa prática que os estudos preliminares que demonstrem o custo-benefício positivo dessa escolha contenham elementos análogos àqueles descritos no art. 24 da IN - MPDG 5/2017, o qual elenca o conteúdo mínimo dos estudos preliminares relativos à contratação de serviços sob o regime de execução indireta no âmbito da Administração Pública federal direta, autárquica e fundacional, a exemplo dos seguintes: necessidade da contratação; estimativa das quantidades, acompanhadas das memórias de cálculo e dos documentos que lhe dão suporte;  estimativas de preços ou preços referenciais; e justificativas para o parcelamento ou não da solução quando necessária para individualização do objeto.
Localização
O art. 24, X, da Lei 8.666/1993 dispôs que é dispensável a licitação da locação de imóvel desde que este seja destinado ao atendimento das finalidades precípuas da administração e que as necessidades de instalação e localização condicionem a sua escolha.
Entretanto, o Decreto 7.689/2012 condicionou, para o Poder Executivo Federal, a escolha de uma localização específica ao critério de atendimento ao público, consoante o disposto no seguinte dispositivo:
Art. 3º In omissis. 
 (...) 
§ 2º Para a aquisição ou locação de imóvel devem ser consideradas todas as opções disponíveis no mercado, vedada restrição a qualquer bairro ou região, salvo quando houver atendimento ao público, caso em que poderá ser privilegiada a localização do imóvel em razão da facilidade de acesso do público alvo.
 (grifos nossos) 
1.31. Da leitura do dispositivo supra, depreende-se que a ênfase para a seleção da região em que estiver localizado um imóvel a ser locado continua sendo a necessidade da APF, assim caracterizada como o foco no público atendido por aquele órgão e/ou entidade.
1.32. A Portaria - MPOG 249/2012, a qual estabeleceu normas complementares para o cumprimento do Decreto 7.689/2012, não dispôs acerca da restrição de imóveis a bairros ou regiões específicas, limitando-se, no que diz respeito ao art. 3º do Decreto em tela, ao seguinte:
Art. 6º No caso do art. 3º do Decreto 7.689, de 2012, o cálculo da área média de até nove metros quadrados deve considerar apenas a área de uso exclusivo do servidor, empregado, militar ou terceirizado, para o desempenho de suas atividades, excluindo-se do cálculo as áreas de uso comum (estacionamentos, escadas, banheiros, salas de reunião, auditórios, depósitos, entre outras) e as áreas destinadas ao atendimento ao público.
Art. 7º A exigência de área média de nove metros quadrados por área útil a que se refere o art. 3º do Decreto nº 7.689, de 2012, não se aplica aos seguintes casos:
I - quando existir projeto arquitetônico padronizado, devidamente aprovado pelo Ministro de Estado; e
II - nas situações em que haja projetos arquitetônicos já contratados e finalizados até a edição do Decreto nº 7.689, de 2012.
Ressalva-se, contudo, que o termo "atendimento ao público" é um conceito jurídico indeterminado, posto que o decreto em tela não especificou se tal atendimento tratar-se-ia de atividade precípua ou residual do locatário.
Nesse sentido, o TCU enfrentou o tema no Acórdão 203/2019-TCU-Plenário, Rel. Min. Bruno Dantas, no qual constou o seguinte:
9.2. com base no art. 7º da Resolução - TCU 265/2014, dar ciência ao in omissis acerca das seguintes impropriedades, para que sejam adotadas medidas internas com vistas à prevenção de outras ocorrências semelhantes:
9.2.1. a interpretação dada ao art. 3º, § 2º, do Decreto 7.689/2012, no âmbito do processo de contratação direta de locação de imóvel, está em desacordo com o caráter excepcional atribuído por esse normativo, devendo ser entendida como melhor interpretação aquela que considera o preconizado atendimento ao público como uma atividade precípua e constante do setor do órgão ou entidade da Administração, notadamente o atendimento de massa;
 (grifos nossos) 
 Outro documento que analisa a questão da restrição a uma determinada localidade específica é o Parecer 1/2013/CPLC/DEPCONSU/PGF/AGU (peça 24) transcrito parcialmente abaixo:
28. Considere-se ainda que o § 2º do art. 39 do Decreto 7.689/2012 vedou a restrição de bairro ou região na pesquisa por imóveis para locação e aquisição, a não ser no caso de o órgão prestar atendimento ao público. Com isso, obriga-se a ampliação do universo de pesquisa, de modo a permitir ao gestor um maior número de opções, permanecendo, no caso de dispensa de licitação, a obrigação de justificar a razão da escolha do fornecedor e a compatibilidade com o preço de mercado.
 (grifos nossos) 
 Destaca-se, contudo, que alguns órgãos adotam critérios distintos do atendimento ao público para selecionarem localizações de imóveis. Um exemplo foi o Processo Administrativo 00589.000269/2015-17 da SAD/SP, o qual justificou a localização do imóvel Brazilian Financial Center, situado a aproximadamente quinhentos metros da sede do TRF-3 (peça 25) justificando o seguinte (peça 26, p. 83-85) :
Vale ressaltar que todos os autos dos processos da Justiça Federal ainda são físicos, não havendo sequer perspectiva de funcionamento do processo eletrônico nesta Região (a exceção é o Juizado Especial Federal) . Significa dizer que não é possível fazer consulta, carga ou peticionamento pela rede mundial de computadores, sendo indispensável a presença física - e, pois, o deslocamento - do advogado ou do servidor da Procuradoria na sede da Justiça Federal ou do Tribunal.
Acrescente-se que, além da necessidade diária de retirada dos autos de processos da Justiça Federal e do Tribunal Regional Federal da 3ª Região, por meio da realização de carga, também é igualmente necessária a devolução dos mesmos, o que demanda servidores e estagiários, além dos deslocamentos de veículos e motoristas terceirizados. 
 (...) 
Visando à obtenção de maior êxito em favor da União, o projeto tem como diretriz, como o próprio nome indica, uma maior presença física dos Advogados da União junto aos Gabinetes de juízes e desembargadores federais, bem como nas sessões de julgamento das Turmas, Seções e Órgão Especial dos tribunais regionais de São Paulo (TRF e TRT) , especialmente nas ações que demandam um acompanhamento especial (ações relevantes) .
Na verdade, mais do que meramente recomendável, é imprescindível que a Procuradoria esteja presente nos julgamentos dos casos mais importantes, o que realça a importância de uma localização próxima do local destes julgamentos, no caso, do TRF-3ª Região, visto que mais de 90% da atuação desta Procuradoria se dá perante a Justiça Federal e o referido tribunal.
 (grifos nossos) 
1.33. Sem entrar no mérito da escolha da AGU, observa-se que a motivação para a locação do seu imóvel foi a proximidade do TRF-3, e não o atendimento ao público (o qual, segundo o Acórdão 203/2019-TCU-Plenário, tem como melhor interpretação "uma atividade precípua e constante do setor do órgão ou entidade da Administração, notadamente o atendimento de massa") .
1.34. Registra-se que a locação supra foi anterior à prolação do Acórdão 203/2019-TCU-Plenário, e que a fundamentação da contratação foi o art. 25 da Lei 8.666/1993.
 Observa-se, portanto, que as necessidades de localização de órgãos e entidades da APF nem sempre são coincidentes com os ditames do Decreto 7.689/2012, mormente o seu art. 3º, § 2º.
 Além disso, existe o risco intrínseco à escolha de uma localização específica, que é a violação ao princípio da impessoalidade (posto que existe a possibilidade de se escolher um imóvel de um proprietário ou administrador específico, usando como motivação aparente uma localização predefinida) , além de restrição à competitividade por meio da exclusão de potenciais locadores.
 Considerando os argumentos acima, conclui-se pela importância de uma discussão mais aprofundada dentro do Poder Executivo Federal acerca do critério para a seleção de uma região predeterminada.
Chamamento Público
 Embora não seja obrigatória a realização de chamamento público, observa-se que é um procedimento adotado por grande parte da APF. 
1.35. A análise dos processos fiscalizados apontou que a AGU, o ICMBio, a Eletronorte e o MTPac realizaram chamamento, enquanto que o MDic e o CNPq não (peças 26, p. 105-119, 27, 28 e 38, p. 48/74) . Além disso, uma rápida consulta à Internet retornou diversos outros procedimentos de mesma natureza realizados pelos órgãos e entidades da APF, a exemplo da Procuradoria-Regional da Fazenda Nacional, do Ministério do Meio Ambiente, do Ministério da Saúde e da Polícia Federal (peça 30) .
 O chamamento público é um mecanismo para prospecção de mercado, cujo intuito é identificar os imóveis que atendam às necessidades da APF. Nesse sentido, o Acórdão 1273/2018-TCU-Plenário, Rel. Min. Vital do Rêgo, dispôs o seguinte:
9.2.1 é permitida a utilização do chamamento público para permuta de imóveis da União como mecanismo de prospecção de mercado, para fim de identificar os imóveis elegíveis que atendam às necessidades da União, com atendimento aos princípios da impessoalidade, moralidade e publicidade, devendo, posteriormente, ser utilizadas várias fontes de pesquisa de preço para certificação de que aqueles preços atinentes aos imóveis produtos do chamamento estejam compatíveis com os de mercado, considerando, com efeito, as especificidades de cada um, a exemplo de permutas realizadas anteriormente por órgãos ou entidades, públicas, mídias e sítios eletrônicos especializados;
 (grifos nossos) 
1.36. Esta equipe frisa que o decisum acima referia-se à possibilidade de permutas de imóveis da União, todavia se entende como razoável uma interpretação analógica quanto aos processos de locações imobiliárias.
1.36.1. Nesse sentido, o parecer da AGU citado no item 89 deste relatório preconiza pela "ampliação do universo de pesquisa, de modo a permitir ao gestor um maior número de opções", segundo os ditames do Decreto 7.689/2012.
1.37. Destaca-se, também, que o item 9.2.2 do supracitado Acórdão dispôs que mesmo aquela situação que demonstrou a existência de mais um de imóvel que atendesse às necessidades da APF não inviabilizaria a contratação direta, vide excerto abaixo:
9.2.2. caso o chamamento público realizado na forma preconizada no subitem anterior resulte em mais de uma proposta, a União pode promover, observada a proposta mais vantajosa aos seus interesses, a contratação direta, mediante dispensa de licitação, condicionada ao atendimento dos requisitos constantes do art. 24, inciso X, da Lei 8.666/1993, ou realizar o procedimento licitatório, nos termos do art. 17, inciso I, da Lei 8.666/1993 e do art. 30, § 2º, da Lei 9.636/1998, devendo-se observar a adequada motivação para a opção escolhida;
 (grifos nossos) 
1.38. Nessa mesma linha, em outros julgados, este TCU entendeu que a mera existência de mais de um imóvel não afasta a possibilidade de contratação direta, a exemplo do Acórdão 2420/2015-TCU-Plenário, Rel. Min. Benjamin Zymler.
 Destaca-se, ainda, que o § 2º do art. 3º do Decreto 7.689/2012 dispôs que, para a locação de um imóvel, devem ser consideradas todas as opções disponíveis no mercado. Para que esse dispositivo seja efetivo, a APF deverá conhecer as oportunidades presentes ao momento da locação. Nesse diapasão, observa-se como uma boa prática a realização de chamamentos públicos previamente às realizações de locações de imóveis.
 O parecer citado ao item 89 deste relatório vai no mesmo sentido, conforme trecho a seguir:
29. De acordo com o Decreto [7.689/2012], é recomendável que a busca seja feita por meio de uma espécie de Aviso de Procura de Imóvel, a ser publicado em jornal de grande circulação na localidade, ou por outro meio de divulgação local que se revele mais efetivo, com as características do imóvel buscado e um prazo razoável para apresentação dos imóveis. Feito isso, deve-se exigir que em manifestação devidamente justificada seja analisada a situação de cada um dos imóveis apresentados, a fim de justificar a escolha daquele que foi selecionado para fins de contratação direta.
 (grifos ausentes do original) 
 Embora seja salutar a prática da realização do chamamento público (a exemplo da Eletronorte, a qual recebeu cinco propostas de potenciais interessados - peça 33, p. 2) , considera-se que, para que surta efeitos adequados, a devida publicidade deve ser respeitada. Isso porque a APF só poderá ter uma noção real da quantidade de imóveis disponíveis - e adequados às suas necessidades - caso os potenciais proprietários e/ou administradores dos bens estejam cientes da demanda.
 Ressalta-se, como exemplo positivo, que o chamamento público realizado pela Eletronorte colaborou para a redução de gastos locatícios da empresa, tendo em vista a competição entre potenciais locadores, o que fez com que os preços ofertados fossem inferiores aos do contrato anterior de locação (peça 33, p. 4, c/c peça 29, p. 4) .
Nesse sentido, questiona-se a metodologia adotada pela SAD/SP, que não publicou o aviso de chamamento público para locação de imóvel no DOU, tendo realizado a publicação do extrato somente na regional de São Paulo do Jornal Valor Econômico (peça 34, p. 5-7) .
1.39. Destaca-se que foi mencionado no Despacho 9/2015/DIENGE/SADSP/SGA/AGU o recebimento de uma única proposta (peça 35, p. 1) . Existe a possibilidade de que a divulgação em uma única fonte tenha restringido a quantidade de potenciais interessados em disponibilizarem imóveis. Assim, considera-se que a divulgação do aviso de chamamento público em diversas fontes (jornais, DOU, sítio do órgão na Internet, etc.) teria o condão de ampliar a quantidade de locadores interessados.
Outra questão relevante no tocante aos chamamentos públicos é a não inclusão de minutas contratuais em seus editais, tema já enfrentado no Acórdão 203/2019-TCU-Plenário:
9.2. com base no art. 7º da Resolução - TCU 265/2014, dar ciência ao  (in omissis)  acerca das seguintes impropriedades, para que sejam adotadas medidas internas com vistas à prevenção de outras ocorrências semelhantes:
 (...) 
9.2.3. a não inclusão da minuta contratual ou de pontos relativos às principais cláusulas contratuais, prescritos no art. 55 da Lei 8.666/1993, no edital de chamamento ao público para locação de imóvel está em desacordo com as melhores práticas administrativas relacionadas à contratação pública, visto que fragiliza princípios licitatórios contidos no art. 3º, caput, da Lei 8.666/1993;
 (grifos nossos) 
Conclui-se, portanto, que embora o chamamento público possa ser considerado uma boa prática, a sua efetividade só será devidamente constatada caso o instrumento seja adequadamente divulgado e acompanhado de documentação pertinente, a qual permita aos locadores elaborar suas propostas com o detalhamento necessário.
Nesse sentido, considera-se oportuno que os locatários deem publicidade a seus chamamentos públicos em fontes distintas (DOU, jornais locais de grande circulação, sítio na Internet do órgão ou entidade locatária, Portal de Compras do Governo Federal etc.) , a fim de ampliar a oferta de imóveis elegíveis, bem como anexem, ou referenciem, aos chamamentos feitos os principais pontos constantes dos contratos de locação a serem celebrados.
Elaboração de Estudos Preliminares
No tocante aos documentos exigidos pela Lei 8.666/1993 para serem elaborados na fase de planejamento da contratação, destaca-se o projeto básico, cuja definição é transcrita abaixo:
Art. 6º  Para os fins desta Lei, considera-se:
 (...) 
IX - Projeto Básico - conjunto de elementos necessários e suficientes, com nível de precisão adequado, para caracterizar a obra ou serviço, ou complexo de obras ou serviços objeto da licitação, elaborado com base nas indicações dos estudos técnicos preliminares, que assegurem a viabilidade técnica e o adequado tratamento do impacto ambiental do empreendimento, e que possibilite a avaliação do custo da obra e a definição dos métodos e do prazo de execução, devendo conter os seguintes elementos:
a) desenvolvimento da solução escolhida de forma a fornecer visão global da obra e identificar todos os seus elementos constitutivos com clareza;
 (grifos ausentes do original) 
1.40. O art. 7º deste diploma normativo ratifica a importância e necessidade do projeto básico, consoante dispositivos abaixo:
Art. 7º  As licitações para a execução de obras e para a prestação de serviços obedecerão ao disposto neste artigo e, em particular, à seguinte seqüência:
I - projeto básico;
 (...) 
§ 2º  As obras e os serviços somente poderão ser licitados quando:
I - houver projeto básico aprovado pela autoridade competente e disponível para exame dos interessados em participar do processo licitatório;
II - existir orçamento detalhado em planilhas que expressem a composição de todos os seus custos unitários;
 (...) 
§ 9º  O disposto neste artigo aplica-se também, no que couber, aos casos de dispensa e de inexigibilidade de licitação.
 (grifos nossos) 
No caso das locações de imóveis, entende-se que nem sempre será necessário elaborar o projeto básico (ou termo de referência, se aplicável) contendo os elementos listados no art. 7º da Lei 8.666/1993, mas apenas "no que couber", conforme o § 9º do mesmo dispositivo, vide excerto acima.
Quando for realizado o chamamento público para fins de prospecção de mercado, essa flexibilidade da lei não afasta a necessidade de realização de estudos preliminares que contenham os elementos necessários do projeto básico para a caracterização da locação pretendida, uma vez que, nesse caso, é preciso deixar claro tanto as características do imóvel quanto as condições da contratação.
Em qualquer caso, as locações devem ser adequadamente planejadas, o que exige a elaboração de estudos preliminares que contemplem aspectos como a viabilidade técnica da contratação, as análises comparativas com outros modelos possíveis e a identificação, com clareza, dos elementos constitutivos da solução escolhida.
Entende-se que a definição de quais elementos do projeto básico são aplicáveis na contratação de imóveis devem ser tratados no normativo proposto no item 115 deste relatório, para definição do conteúdo mínimo dos editais de chamamento públicos e seus anexos, além de boas práticas para divulgação de tais documentos, conforme melhor discutidos nos itens 94 a 103 do presente relatório.
Competência Normativa
O Decreto 9.679/2019, que, entre outros temas, aprova a estrutura regimental e o quadro demonstrativo dos cargos em comissão e das funções de confiança do Ministério da Economia, dispõe, em seu Anexo I, o seguinte: 
Art. 8º  À Secretaria-Executiva compete:
 (...) 
IV - supervisionar as atividades de organização e modernização administrativa, de gestão de pessoas, atividades relacionadas com os sistemas federais de planejamento e de orçamento, de administração financeira, de contabilidade, de administração dos recursos de informação e informática, de gestão corporativa e gestão estratégica, de serviços gerais e de documentação e arquivos no âmbito do Ministério e de suas entidades vinculadas;
 (....) 
VI - coordenar, no âmbito do Ministério, os estudos relacionados com propostas de atos normativos;
 (grifos nossos) 
Entende-se, portanto, que a Secretaria-Executiva do Ministério da Economia é o órgão apto a suprir as lacunas normativas apontadas neste achado, contando com demais unidades deste Ministério, a exemplo da Seges, cujas competências foram descritas aos itens 47 a 49 deste relatório, e da SCGPU.
Merece destaque, ainda, o fato de que a edição de atos normativos com o intuito de estabelecer procedimentos e orientações relevantes nos processos administrativos que têm por objeto a locação de bens imóveis é, embora importante, insuficiente. A fim de que a satisfação do interesse público seja devidamente atendida, configura-se relevante a definição e instituição de um sistema efetivo de governança, consoante proposto ao item 57 deste relatório.
Dessa forma, propõe-se recomendar à Secretaria-Executiva que estude a possibilidade de elaborar normativo, bem como, se for o caso, documentos auxiliares, acerca dos processos de trabalho de locações de imóveis, disciplinando, entre outros temas, os seguintes:
a)	metodologia para seleção adequada do modelo de locação a ser efetuado, considerando:
a.1)	adequados cálculos dos custos com mudança e restituição de imóveis, no caso de o órgão/entidade já estar utilizando imóvel locado; e
a.2)	demonstração de custo benefício favorável no tocante à contratação de serviços condominiais inclusos nos contratos de locação imobiliária;
b)	interpretação adequada do termo "atendimento ao público" para a escolha de imóveis em bairros e/ou regiões específicas;
c)	conteúdo mínimo dos editais de chamamento públicos, e seus anexos, além de boas práticas para a divulgação de tais documentos; e
d)	elaboração de estudos preliminares, em processos de contratação (direta ou por meio de licitação) para locações de imóveis.
Comentários dos gestores
A respeito do achado em tela, o Ministério da Economia, por meio da Nota Técnica Conjunta 95 /2019 (peça 67) , entendeu pertinente a proposta formulada por esta equipe solicitando, entretanto, que o prazo constante da recomendação fosse ampliado para 180 dias, considerando "que haverá necessidade de tratativas entre as duas unidades - Seges e SCGPU" (peça 67, p. 12) .
Análise dos comentários dos gestores
Tendo em vista os argumentos apresentados pelos gestores, entende-se razoável o acatamento da solicitação feita pelo Ministério da Economia.
Critérios
a)	Lei 8.666/1993, art. 24, X;
b)	Decreto 7.689/2012;
c)	Lei 8.245/1991;
d)	Decreto 9.679/2019, Anexo I, art. 8º.
Causas
a)	lacuna normativa a respeito dos elementos e dos conteúdos dos documentos integrantes dos processos de locação imobiliária; e
b)	fragmentação da APF, o que faz com que cada órgão ou entidade tenha procedimentos e ritos próprios.
Evidências:
a)	Oficio SEI 2120174 DIPLAN ICMBio (peça 23, p. 11-14) ;
b)	Relatório Técnico - Eletronorte 2/2016 (peça 29, p 3) ;
c)	excertos do Processo Administrativo 00589.000269/2015-17 da AGU folhas (peça 26, p. 83-85, 105-119) 83/85.
d)	Aviso de Chamamento Público do ICMBio em 2016 (peça 27) ;
e)	Chamamento Público - Eletronorte 01/2016 (peça 27) ;.
f)	estudos técnicos preliminares MTPac (peça 38, folhas 48-74) ;
g)	exemplos de chamamentos públicos (peça 30) ;
h)	Relatório de Julgamento do Chamamento Público 01/2016 da Eletronorte (peça 33, p. 40; e
i) 	Despacho n. 00009/2015/DIENGE/SADSP/SGA/AGU (peça 35, p. 1) .
Efeitos e riscos decorrentes da manutenção da situação encontrada
a)	contratações inadequadas e/ou antieconômicas; e
b)	restrição indevida à competição de potenciais locadores.
Boas práticas
a)	realização de chamamentos públicos;
Propostas de encaminhamento
Diante do exposto, propõe-se recomendar, com fulcro no art. 250, III, do RI/TCU, à Secretaria-Executiva do Ministério da Economia que estude, em noventa dias, a possibilidade de elaborar normativo, bem como, se for o caso, documentos auxiliares, acerca dos processos de trabalho de locações de imóveis, disciplinando, entre outros temas, os a seguir arrolados:
a)	definição de metodologia para seleção adequada do modelo de locação a ser efetuado, considerando ao menos:
a.1)	cálculos dos custos com mudança e restituição de imóveis; e
a.2)	demonstração de custo-benefício favorável no tocante à contratação de serviços condominiais inclusos nos contratos de locação imobiliária;
b)	interpretação adequada do termo "atendimento ao público" para a escolha de imóveis em bairros e/ou regiões específicas;
c)	conteúdo mínimo dos editais de chamamento público, e seus anexos, além de boas práticas para a divulgação de tais documentos; e
d)	elaboração de estudos preliminares, em processos de contratação (direta ou por meio de licitação) para locações de imóveis.
Benefícios esperados
ampliação da competitividade para a locação de imóveis de uso especial por parte da APF;
melhoria da transparência e publicidade dos procedimentos administrativos acerca de locações imobiliárias; e
maior economia aos cofres públicos e maior adequação dos imóveis a serem locados às necessidades da APF.
I.11. Insuficiência de métricas que demonstrem que a alternativa de locação escolhida seria a mais econômica
Nos processos constantes da amostra percebeu-se a ausência de análises comparativas entre as diversas possibilidades de locação de imóveis por parte da Administração, a exemplo dos três modelos aqui tratados (tradicional, condominial e BTS) . Evidentemente, essas comparações tornam-se prementes no caso de contratações de elevado valor, como as locações examinadas no âmbito da presente auditoria, todas na faixa das dezenas milhões de reais, com algumas ultrapassando a barreira dos cem milhões de reais.
O documento apropriado para análises quanto à viabilidade técnica e a economicidade da escolha seria o referente aos estudos preliminares (EP) ou algum similar, que, de acordo com o examinado na amostra de processos escolhida, podem ser considerados incompletos, isso quando foram elaborados. Nesse sentido, convém lembrar o que estabelece a Instrução Normativa - MPDG 5/2017:
Art. 20. O Planejamento da Contratação, para cada serviço a ser contratado, consistirá nas seguintes etapas:
I - Estudos Preliminares;
1.41. Registre-se que os EPs constituem etapa necessária ao planejamento, tal como se extrai da norma transcrita. A Lei 8.666/1993, em seu art. 6º, IX, elenca os estudos técnicos preliminares como etapa que antecede e embasa a elaboração do projeto básico (frisa-se que esse tema também foi citado aos itens 104 a 108 do presente relatório) . Contudo, não há norma federal que regulamente especificamente o assunto para locações em geral. 
A IN - MPDG 5/2017 cuida de serviços, continuados ou não, não sendo, a rigor, orientada para locações. A composição dos EPs deve levar em consideração as análises procedidas no trecho pertinente ao achado III.2 (itens 61 a 115 deste relatório) , enquanto não editado o ato normativo recomendado por esta equipe técnica e sugerido nos encaminhamentos relativos àquele achado desta auditoria. Dessa forma, será proposta recomendação à Seges, em função das competências do órgão, que promova a divulgação das conclusões da presente auditoria aos órgãos e entidades do Poder Executivo Federal. Além disso, propõe-se dar ciência aos demais OGS desta fiscalização, a fim de informá-los sobre as conclusões obtidas na presente fiscalização a respeito dos processos de trabalho de locação de imóveis para fins de uso especial por parte da APF.
Quanto aos procedimentos para a contratação desse objeto, cumpre registrar que, no caso da locação de imóveis com dispensa de licitação, além de se comprovar que o imóvel pretendido esteja com valores adequados ao mercado, em razão do que estatui o inc. X do art. 24 da Lei 8.666/1993, é preciso também haver justificativas de preço, conforme estabelece o inc. III do parágrafo único do art. 26 da mesma norma. Nesse sentido, no caso de locação de imóveis alguns fatores são determinantes na formação do preço dessa locação, tais como: localização, proximidade de serviços disponíveis, tempo de vida útil do imóvel, benfeitorias, dentre outros. Além disso, é preciso que seja estabelecida correlação entre o valor de locação do imóvel e as reais necessidades da instituição pública interessada na locação.
Também é fundamental levar em consideração que, conforme a resposta obtida junto à Seges, bem como junto à SCGPU, não há um fluxograma estabelecido para os processos de trabalho de locação de imóveis. Caso houvesse, poder-se-ia pensar em mitigar riscos de contratações antieconômicas, com a definição dos passos a serem observados na fase de planejamento. Aliás, insta aclarar o que pode ser entendido por opção de maior economicidade, para os fins a que se destina a presente passagem. 
Com base na ISSAI 3100, economicidade pode ser entendida como a minimização de custos, no emprego dos recursos colocados à disposição da instituição. Nesse quadro, os recursos utilizados devem estar disponíveis tempestivamente, em quantidade suficiente, na qualidade apropriada, isto é, de acordo com as reais necessidades do órgão e/ou entidade, e com o melhor preço. 
Evidentemente, em cenários complexos que envolvem múltiplas opções, a análise de uma decisão administrativa não deve estar adstrita ao exame de economicidade. Deve-se examinar, por exemplo, se a decisão do gestor foi efetiva, isto é, se foram atingidos os objetivos desejados. No caso de uma locação, por exemplo, é imprescindível a verificação se as demandas mapeadas foram atendidas, como áreas comuns, espaços diferenciados, etc. Também nesse mote serão procedidas as análises nesta sessão do presente relatório. 
Outros fatores também merecem ser ponderados na definição de economicidade quando se trata da locação de imóveis pela Administração, sobretudo os de elevado valor, a exemplo da localização do imóvel pretendido. Tal tema também foi examinado por meio do achado III.2 (itens 85 a 93 deste relatório) . Por isso, mais uma vez, enfatiza-se a necessidade de que seja expedida orientação ou instrução de caráter normativo acerca da matéria, para que a APF tenha o mínimo de padronização e de critérios quanto à justificativa de preços por parte da instituição pública locatária e, assim, seja possível a análise mais acurada quanto à economicidade do processo de locação. 
Ressalte-se que a análise quanto à economicidade de locações imobiliárias tem crescido em importância em feitos recentes nesta Corte.  Em dois outros processos, que levaram, sucessivamente, aos Acórdãos 2.872/2017 e 203/2019, ambos do Plenário e da relatoria do Ministro Bruno Dantas, o TCU revelou sua preocupação quanto à economicidade na locação de imóveis. Vejam-se os encaminhamentos propostos relativos ao assunto:
Acórdão 2872/2017-TCU-Plenário
9.4. determinar à Selog que dê prosseguimento à verificação da economicidade do Contrato de Locação 9/2017;
Acórdão 203/2019-TCU-Plenário
9.4. autorizar a abertura de processo de Acompanhamento com a finalidade de observar o comportamento dos custos envolvidos na locação do Edifício PO700 pelo Ministério da Saúde e, por conseguinte, a economicidade do negócio firmado no Contrato 51/2016, nos termos do art. 241, I, do RI/TCU (peça 84, itens 4.33 a 4.34) ;
Interessante notar a preocupação crescente na evolução de um julgado para outro. No primeiro processo, foi feita determinação para que a Selog examinasse a economicidade do contrato de locação; já no segundo processo, o Relator exteriorizou a necessidade de um acompanhamento mais pontual quanto aos procedimentos de locação examinados nos autos que conduziram ao Acórdão 203/2019-TCU-Plenário. 
Há fato comum entre as locações analisadas nos autos que resultaram nos mencionados acórdãos, ambas sob o modelo de condomínio: as duas obtiveram resultados que, de início, reduziram os gastos das locatárias. No caso do Acórdão 203/2019-TCU-Plenário, os números são substanciais: cerca de R$ 15 milhões de economia anual, considerando-se o valor da locação somado aos serviços (parágrafo 19 do voto condutor do Acórdão) . Já no âmbito da locação examinada por ocasião do Acórdão 2872/2017-TCU-Plenário os valores foram de cerca de dois milhões de economia anual. 
Uma análise preliminar e apressada poderia levar à conclusão, então, de que o modelo condominial seria mais econômico em relação aos demais modelos. Contudo, não é possível fazer tal afirmativa com razoável segurança por duas razões: i) incipiência da utilização do modelo de condomínio na Administração; e ii) ausência de base de dados que permita comparação efetiva com os demais modelos, conforme discutido no achado III.4 do presente relatório (itens 153 a 173 deste relatório) . 
A respeito deste último ponto, cabem algumas considerações. De acordo com informações obtidas junto à SCGPU, conforme resposta constante à peça 20, estão sendo desenvolvidas funcionalidades nos sistemas informatizados que envolvem locação de imóveis por parte da APF que permitirão acompanhar, de fato, os dispêndios relativos às contratações realizadas, sobretudo por tipo de imóvel e entidade governamental/UG - ou seja, pretende-se criar um "centro de custos" por imóvel, ( para mais detalhes, vide achado III.4 deste relatório - item 167 deste relatório) .
Na medida em que os sistemas forem sendo ajustados será possível tecer conclusões mais embasadas acerca da economicidade dos procedimentos, uma vez que permitirá uma análise comparativa com outras soluções e alternativas, razão pela qual será proposto que esse tópico faça parte do acompanhamento sugerido ao item 171 deste relatório. 
Contudo, é preciso que sejam adotadas medidas mais imediatas com vistas à promoção da economicidade na locação de imóveis. 
Pelas evidências colhidas ao longo desta auditoria, a equipe considera fundamental a elaboração de um documento a exemplo dos estudos preliminares utilizados na contratação de serviços contínuos (vide achado III.2 deste relatório) . Isso permitiria a formação de convicção de que a opção escolhida, dentre outras possíveis, seria economicamente justificada. 
Conforme os processos examinados na amostra escolhida, o que se verificou foi que no caso de agregação da locação com serviços a serem prestados pelo locador houve redução global dos custos, considerando os valores totais da locação somados aos serviços nas duas situações. Vejam-se dois casos emblemáticos aos itens 133 e 134 deste relatório.
No caso do extinto MTPac, concluiu-se que a redução total dos valores alcança cerca de vinte milhões de reais ao longo de 10 anos, considerando-se a locação do imóvel que atenderia ao mesmo tempo três instituições públicas distintas, juntamente com os valores pagos pelos serviços condominiais, tal como evidenciado no voto conducente do Acórdão 2872/2017-TCU-Plenário, Rel. Min. Bruno Dantas. Ou seja: licitando-se em separado os serviços inclusos na locação, as despesas teriam valores estimados em cerca de R$ 107 milhões de reais, enquanto no modelo de condomínio o contrato foi fechado por cerca de R$ 87 milhões de reais, com os serviços licitados no bojo da locação (conjuntamente) . 
Entretanto, no caso do CNPq nas duas últimas prorrogações contratuais foram obtidos descontos de 19,74% e 10,72% (termos aditivos - peça 37, p. 22 e 29) , o que denota que o mercado de grandes locações imobiliárias pode estar se ajustando às atuais condições macroeconômicas, tendo em conta a atual conjuntura, em que o Governo anuncia o propósito de reduzir despesas em geral, bem como acomodar órgãos em imóveis desocupados ou ociosos. A informação condiz com o que foi levantado junto ao MI, em reunião na qual estiveram presentes o Subsecretário de Planejamento, Orçamento e Administração e os responsáveis pela locação do imóvel destinado ao extinto MTPac, cuja administração atualmente compete ao MI, além da equipe desta auditoria. 
1.42. A tabela abaixo ilustra as reduções dos montantes anuais obtidas no Contrato 9/2017 (firmado pelo à época MTPac) e no Contrato 13/2010 - cujo contratante é o CNPq - nas renovações anuais mais recentes.

	Item
	Contrato 9/2017 (R$) 
	Contrato 13/2010 (R$) 

	Valor inicial de locação por ano
	10.725.699,70
	17.182.800,00¹

	Preço contratado/2018
	8.737.927,63
	14.994.000,00

	Redução em relação ao valor inicial 
	1.987.772,072 
	2.188.800,003

	Objeto contemplado
	Locação e serviços4
	Locação

Figura 3- Reduções obtidas em renovações anuais
Notas Explicativas:
¹ Valor nominal em contratado em junho/2010 (peça 65) . Conforme consulta ao sítio do Banco Central do Brasil (https://www3.bcb.gov.br/CALCIDADAO/publico/corrigirPorIndice.do?method=corrigirPorIndice. Acesso em 27/3/2019) , o IGP-M acumulado desde a época da contratação até fevereiro/2019 foi de aproximadamente 68,41% (peça 68) , o que equivaleria, em valor presente, acerca de R$ 28.937.056,90.
² A redução de valor leva em consideração as locações e serviços que contemplariam quatro instituições públicas. Não se considerou como redução o custo de administração decorrente da diminuição do número de contratos, proporcionada no modelo de condomínio adotado pelo MTPac.
3 Redução de valor em termos nominais de 12,74% com relação ao valor inicial contratado em 2010. A redução em termos reais é maior, pois deveria ser considerada a inflação correspondente ao período.
4 Serviços contemplados na locação realizada pelo MTPac, conforme relatório constante à peça 78 do TC Processo 006.593/2017-8 (Min. Rel. Bruno Dantas) : vigilância desarmada, vigilância eletrônica, serviço de jardinagem e paisagismo, TV e internet, manutenção predial (equipamentos, elevadores, ar condicionado, elétrica, hidráulica; etc.) , gestão predial, administração do edifício e limpeza.
Chama atenção que, no caso do CNPq, não foi verificada a existência de estudos preliminares na resposta encaminhada (peça 64) . Foi observada, contudo, uma nota técnica, na qual a instituição faz análise de suas necessidades de modo relativamente frágil, não destoando dos demais "estudos" aferidos durante esta auditoria. A nota técnica não trouxe análises comparativas, por exemplo, entre os dois tipos de modelo que ora prevalecem em locações de grandes imóveis (tradicional e condominial) . Não é possível, portanto, afirmar que a economicidade tenha sido efetiva na prorrogação de contrato formalizada pelo CNPq. É possível, apenas, afirmar que houve sensível redução de preço nos aditivos. 
Todas essas análises remetem, mais uma vez, à necessidade de edição de um ato normativo que traga uma regulação mínima sobre o que deve ser verificado em nos processos de locação de imóveis, na linha da recomendação proposta nas análises do achado III.2 (itens 85 a 93 deste relatório) . Contudo, como proposição mais imediata, cumpre recomendar à Seges que adote medidas com vistas a divulgar os resultados da presente auditoria entre os órgãos e entidades do Poder Executivo Federal, de forma a contribuir para o atingimento de decisões mais econômicas no que se refere à locação de imóveis e, sobretudo, orientar possíveis decisões quanto às locações a serem realizadas por instituições públicas federais. 
1.43. Propõe-se também dar ciência desta fiscalização aos demais OGS, para que, dentro do possível, promovam a ampla divulgação, no âmbito de suas esferas de atuação, das conclusões obtidas na presente fiscalização a respeito dos processos de trabalho de locação de imóveis para fins de uso especial por parte da APF. 
Na opinião desta equipe de auditoria, a comparação "por metro quadrado locado" não é a tecnicamente mais adequada, visto que não se consideram diversos fatores que influenciam no preço final, tais como: localização, idade do imóvel, conveniências presentes, entre outros. 
Dessa forma, é preciso uma avaliação técnica que possa exprimir adequadamente o custo da locação (isto é, considerando diversos aspectos - econômicos, geográficos, estruturais etc.) , o que é realizada por meio da emissão de um laudo de avaliação imobiliária.
Nesse diapasão, duas questões chamam atenção: (i) quais profissionais podem elaborar o laudo (ou parecer) de avaliação do imóvel? e (ii) em que momento o laudo de avaliação deve ir para os autos do processo de locação?
1.44. Acerca da competência para elaboração de laudos, a IN - SPU 2/2017 dispõe o seguinte:
Art. 7º As avaliações dos imóveis da União e de seu interesse poderão, a critério do órgão central da SPU ou das suas superintendências, ser realizadas:
I - pela Caixa Econômica Federal-CAIXA, mediante contrato específico ou determinação em lei;
II - por particulares habilitados, mediante celebração de contratos e convênios, observados no que couber a legislação de licitação pública;
III - por profissional devidamente habilitado com registro ativo no CREA ou no CAU; e
IV - pela unidade militar interessada, nos casos de imóveis da União entregues ou cedidos sob quaisquer regimes às Forças Armadas, não cabendo à SPU homologá-las; e
V - pelas unidades gestoras, devidamente registradas nos sistemas corporativos da SPU, não cabendo esta homologá-las
 (grifos nossos) 
1.45. Portanto, em relação à competência para elaboração dos laudos, observa-se que já há normativo que a regulamenta. 
De toda forma, destaca-se a sentença proferida nos autos da ação 2007.34.00.010591-0, da Primeira Vara de Justiça Federal de 1ª Instância da Seção Judiciária do Distrito Federal (e confirmada em sede embargos apreciados pelo TRF 1ª Região) , proferida nestes termos (no essencial) :
2. As atividades elencadas no art. 3º da Resolução COFECI 957/2006, para elaboração do Parecer de Avaliação Mercadológica, não necessitam de formação específica na área de engenharia, arquitetura ou agronomia, porque tais atividades estão relacionadas com a respectiva área de atuação e de conhecimento do corretor de imóveis.
Nesse mesmo sentido foi o posicionamento do TRF da 4ª Região, ao proferir a seguinte sentença (AC n. 2009.71.99.002703-6) :
EXECUÇÃO FISCAL. CREA. CORRETOR DE IMÓVEIS NOMEADO PERITO JUDICIAL EM AÇÃO REVISIONAL DE ALUGUEL. INEXISTÊNCIA DO EXERCÍCIO ILEGAL DE ATRIBUIÇÃO ESPECÍFICA DAS PROFISSÕES DE ENGENHEIRO OU ARQUITETO. 
1. A avaliação a que procede o corretor de imóveis não se confunde com a pertinente à atividade de engenheiro ou arquiteto. O imóvel, para fins de comercialização, é observado a partir de critérios de mercado, considerado como bem inserido em contexto geográfico e humano, diversamente das características eminentemente técnicas que aos profissionais submetidos ao CREA importariam. A atuação autorizada pelo art. 3º da Lei nº 6.530/78 não caracteriza ilegal exercício da profissão de engenheiro ou arquiteto.
Também no Superior Tribunal de Justiça a matéria já foi objeto de debates, como se vê do REsp 130.790/RS, 4ª T, do qual se transcreve o que há de essencial de sua ementa:
PROCESSUAL CIVIL. EXECUÇÃO. ART. 680, CPC. AVALIAÇÃO DE IMÓVEL. INEXISTÊNCIA DE AVALIADOR OFICIAL. NOMEAÇÃO DE PERITO ENGENHEIRO, ARQUITETO OU AGRÔNOMO. LEI Nº 5.194/66. NÃO EXCLUSIVIDADE. DOUTRINA. JURISPRUDÊNCIA. PRECEDENTES. RECURSO DESACOLHIDO.
I - Ao nomear o perito, deve o juiz atentar para a natureza dos fatos a provar e agir cum grano salis, aferindo se a perícia reclama conhecimentos específicos de profissionais qualificados e habilitados em lei, dando à norma interpretação teleológica e valorativa.
II - A determinação do valor de um imóvel depende principalmente do conhecimento do mercado imobiliário local e das características do bem, matéria que não se restringe às áreas de conhecimento de engenheiro, arquiteto ou agrônomo, podendo ser aferida por outros profissionais.
As decisões judiciais adotadas nos casos concretos compreenderam que corretores imobiliários podem atuar na avaliação patrimonial de um imóvel. 
De qualquer modo, nos casos examinados na amostra escolhida, foram verificadas análises estruturais que envolviam conhecimentos especializados de profissionais de engenharia, por envolver, por exemplo, estruturas construtivas. Sendo assim, compete à instituição locatária, a partir de suas necessidades, buscar razoável segurança de que os laudos de avaliação patrimonial dos imóveis serão elaborados por profissionais habilitados, resguardando-se a impessoalidade e garantindo a isenção do autor/emissor do laudo em relação às partes contratantes. 
Com relação ao momento em que o laudo de avaliação patrimonial deve ser inserido no processo de contratação, foram detectadas variações. No caso do imóvel locado pelo extinto MTPac os laudos de avaliação patrimonial foram encaminhados para o órgão pelos potenciais locadores (peça 39) antes da seleção do imóvel. Já no caso do extinto MDic, o laudo de avaliação patrimonial foi elaborado apenas após a identificação do imóvel que atenderia a necessidade da Administração. Assim, observa-se não haver uma uniformidade acerca do momento processual em que se solicita o referido laudo.
Há dúvidas, portanto, com relação à etapa em que o laudo de avaliação patrimonial deve ser exigido. Sendo assim, cumpre recomendar à Secretaria-Executiva do Ministério da Economia que no normativo a ser elaborado (item 112 deste relatório) estabeleça o momento em que o laudo de avaliação patrimonial do imóvel a ser locado será exigido (antes ou depois da identificação do imóvel que melhor atenda às necessidades) .
Outro fator a ser considerado na análise da economicidade na locação de imóveis pela Administração diz respeito ao funcionamento do mercado imobiliário. Em Brasília, local onde foram efetuados os trabalhos de campo, é perceptível a tendência de baixa dos valores pagos em locações de imóveis pela Administração. Assim, reforça-se a ideia de que é necessário tratar-se de forma prospectiva esses mercados, considerando-se o cenário atual, o que deve ser feito por meio dos EPs. 
Também deve ser considerada a possibilidade de agregação de órgãos dentro de um mesmo imóvel. Nesse quadro, cumpre destacar as informações levantadas junto ao MI de que há o propósito de reunir instituições dentro de prédios desocupados ou com áreas ociosas, tais como o Bloco "O", na Esplanada dos Ministérios, que já se encontra fechado há anos. Desse modo, cumpre recomendar à Secretaria Executiva do Ministério da Economia que analise a conveniência e a oportunidade de adotar medidas para articular ações voltadas à otimização no uso de imóveis hoje disponíveis para a Administração Federal, desocupados, ocupados parcialmente ou ociosos, de forma que possam ser melhor aproveitados.
Comentários dos gestores
A Seges ressalvou trecho do relatório preliminar o qual dispunha acerca de um eventual "conflito negativo de competência" entre ela e a SCGPU, informando que, em sua resposta anterior (peça 67) , não houve retração no que diz respeito ao desempenho de suas competências, bem como se reconhece como órgão central de governo no que tange à formulação de diretrizes, supervisão e controle dos assuntos relativos a serviços em geral, tendo, ainda, como missão estabelecer a governança das aquisições e contratações como agente normatizador e regulador (peça 67, p. 8) .
Análise dos comentários dos gestores
Diante da argumentação apresentada pela Seges, suprimiu-se, na redação final deste relatório, o parágrafo ressalvado.
Considerando ainda os pedidos de ampliação de prazo em relação aos achados III.1 e III.2 do presente relatório, esta equipe houve por bem estender o prazo de noventa para 180 dias também no que se refere ao encaminhamento do presente achado (item 'a.1' do item 152 deste relatório) .
Critérios
IN - MPDG 5/2027, art. 20;
Acórdão 2872/2017-TCU-Plenário;
Ação 2007.34.00.010591-0, da Primeira Vara de Justiça Federal de 1ª Instância da Seção Judiciária do Distrito Federal;
Ação 2009.71.99.002703-6 do Tribunal Regional Federal da 4ª Região; e
REsp 130.790/RS do Superior Tribunal de Justiça.
Evidências
respostas da SCGPU e Seges (peças 17 e 20) ;
análises referentes à formulação dos Estudos Preliminares, realizadas no trecho pertinente à regulamentação normativa insuficiente nos processos de locações imobiliárias;
contratos e aditivos da locação realizada pelo CNPq (peça 37) ;
laudo de avaliação patrimonial do processo de locação do extinto MTPac (peça 39, p. 34-88) .
Causas
lacuna normativa a respeito dos elementos e dos conteúdos dos documentos integrantes dos processos de locação imobiliária; e
fragmentação da APF, o que faz com que cada órgão ou entidade tenha procedimentos e ritos próprios. 
Efeitos e riscos decorrentes da manutenção da situação encontrada
a)	contratações inadequadas e não padronizadas; e
b)	ausência de demonstração efetiva de que houve economicidade nas locações imobiliárias realizadas.
Propostas de Encaminhamento
Diante do exposto, propõe-se:
a)	recomendar, com fulcro no art. 250, III, do RI/TCU, à:
a.1)	Secretaria-Executiva do Ministério da Economia que, em 180 dias: 
a.1.1)	analise a conveniência e a oportunidade de adotar medidas voltadas à otimização do uso de imóveis disponíveis da Administração Pública Federal, estejam eles desocupados, ocupados parcialmente ou ociosos, aproveitando melhor, assim, o patrimônio imobiliário da União; e
a.1.2)	estabeleça no normativo a ser elaborado em razão das propostas constantes deste relatório (item 115 deste documento) , o momento em que o laudo de avaliação patrimonial do imóvel a ser locado será exigido, bem como o responsável por sua contratação; e
a.2) 	à Seges que adote, em sessenta dias, medidas com vistas a divulgar as conclusões da presente auditoria entre os órgãos e entidades do Poder Executivo Federal, contribuindo para contratações mais econômicas e alinhadas ao interesse público em processos de trabalho de locação de imóveis; e
b)	dar ciência desta fiscalização aos demais OGS, para que, dentro do possível, promovam a ampla divulgação, em suas esferas de atuação, acerca das conclusões obtidas na presente fiscalização a respeito dos processos trabalho de locação de imóveis para fins de uso especial por parte dos órgãos e entidades da Administração Pública Federal.
Benefícios esperados
a) 	melhoria da gestão do processo de locação de imóveis de terceiros pela APF; 
b) 	maior segurança para os responsáveis pela condução do processo de locação de imóveis de terceiros; e,
c) 	articulação de ações com vistas à otimização no uso de imóveis hoje disponíveis para a Administração Federal, desocupados, ocupados parcialmente ou ociosos, de forma que possam ser melhor aproveitados.
I.12. Ausência de integração de dados relativos a locações imobiliárias nos sistemas estruturantes da APF
Diversos sistemas estruturantes da APF possibilitam o input de dados relativos a locações de imóveis realizadas pelos órgãos e entidades administrativos, todavia não há uma integração entre eles, resultando em discrepâncias entre as informações de cada um, prejudicando a transparência das despesas públicas. Entre esses sistemas, destacam-se o Siafi, o Siasg e o SPIUNet (o qual está sendo substituído pelo SPUNet) .
1.46. Sistemas estruturantes são definidos como aqueles que dão suporte tecnológico aos mecanismos que permitem a organização por temas da APF (peça 18) . Assim, o SPUNet é o sistema estruturante da gestão de imóveis da União, o Siafi aquele relativo ao acompanhamento da execução financeira e orçamentária dos órgãos e entidades da União etc.
Em diversos sistemas dessa espécie são inseridas informações relativas a processos de locações imobiliárias, entretanto sem coerência entre si, o que, na prática, impossibilita uma aferição fidedigna dos dispêndios anuais com locações (bem como outros gastos relacionados a imóveis, conforme será detalhado nos parágrafos a seguir) .
Importante ressaltar que cada um desses sistemas possui particularidades que dificultam a conferência dos reais montantes envolvidos nesse objeto de contratação. Por exemplo, é possível que no Siasg um usuário insira um valor simbólico (algo como R$ 1,00) devido a uma indisponibilidade temporária financeira e/ou orçamentária. 
Esse problema não se restringe apenas aos dados e às informações locatícias, uma vez que decorre, em maior ou menor grau, do próprio modelo descentralizado ou fragmentado por meio do qual os órgãos e entidades da APF foram instituídos e/ou organizados.
Observa-se, porém, que, devido à multiplicidade de modelos de locações, não há um controle efetivo dos gastos (como visto no TC Processo 026.095/2017-3, peça 28, p. 8, havia organizações classificando as despesas de locação como dispêndios condominiais) o que prejudica não somente a transparência das despesas públicas como, também, pode potencialmente prejudicar uma série de decisões que sejam estratégicas para a APF.
Isso porque se a APF não tiver um controle minimamente fidedigno dos montantes despendidos - bem como outras informações essenciais como localizações e características dos imóveis locados -, não conseguirá formular estratégias adequadas que visem ao melhor aproveitamento dos imóveis locados, bem como eventuais reduções de custos, além de outras possibilidades, como fazer permutas com imóveis de terceiros, com o fito de alocar fisicamente seus órgãos e entidades.
Outro efeito decorrente da não integração é a impossibilidade de a APF comparar locações pretéritas (usando critérios como: localização, área, valores praticados, tempo de duração dos contratos, serviços embutidos etc.) a fim de balizar suas contratações.
Nesse sentido, frisa-se que a própria SCGPU, por meio da Nota Técnica 3298/2019-MP, informou utilizar o TG para ter noção do montante gasto com locações imobiliárias (peça 31, p 2) , e que o mesmo órgão alegou ter constatado uma despesa total com locações de imóveis em 2016 superior a 1,4 bilhão (TC Processo 025.715/2017-8, peça 1, p. 6) .
Considera-se que o Painel de Custeio Administrativo - Painel (vide item 12.1 deste relatório) é atualmente a ferramenta aberta que traz informações mais fidedignas no que tange aos gastos com locações de imóveis. O Painel retornou um valor aproximado de 1,1 bilhão de reais em locações em 2016 (o qual somado ao montante de 2017 resulta em aproximadamente R$ 2,3 bilhões) , ante o R$ 1,4 bilhão informado pela SCGPU, conforme parágrafo anterior.
1.47. Não se sabe se a diferença reportada entre os valores (aproximadamente trezentos milhões de reais) foi oriunda de origem distinta (a extração dos dados seria a partir de bases distintas) , de metodologia divergente (o Painel consideraria as despesas liquidadas enquanto que o TG pode apresentar as despesas empenhadas) , ou de abrangência (o Painel se restringe ao Poder Executivo, limitação inexistente no TG) .
De todo o modo, o Painel apresenta interface amigável com o usuário, bem como filtros e inferências úteis, agregando valor a essas informações, a exemplo da figura abaixo, que elenca as maiores despesas locatícias em 2017 por órgão superior. Tal ferramenta favorece não somente a transparência da APF, como, também, a tomada de decisões dos gestores públicos.
Figura 4- Maiores gastos por órgão superior em 2017
Vale lembrar que, por força da Lei 12.527/2011, a divulgação dos dados e informações relativos aos registros das despesas públicas e informações concernentes a contratos celebrados e procedimentos licitatórios é um dever dos órgãos e entidades públicas (art 8º, § 1º, III e IV) . Nesse mesmo sentido, dispõe o art. 48, § 1º, III, da LRF. 
Além disso, a atualidade dos dados (disponibilização tempestiva de um dado para preservar seu valor) e sua acessibilidade (disponibilização para o público e para o propósito mais amplos possíveis) são princípios pertinentes aos Dados Abertos Governamentais (vide http://dados.gov.br/pagina/dados-abertos. Acesso em: 27/2/2019) .
Acerca da integração de sistemas, destaca-se a iniciativa da SCGPU visando permitir um acompanhamento de todos os gastos associados a um imóvel (seja imóvel de propriedade da União ou locado por alguns de seus órgãos e/ou entidades) , o qual foi previamente citado no item 45 deste relatório. 
Em outubro de 2018, a SCGPU entrou em contato com a STN e com a Seges (peça 31, p. 2) visando integrar o SPUNet com o Siafi e o Siasg, usando como parâmetro o código RIP dos imóveis (vide subitem 166.1 deste relatório) . Havendo a integração desses três sistemas, será possível implementar travas neles, de modo que só ocorrerá o registro de uma locação ou algum outro contrato relativo a um dado imóvel (a exemplo de manutenções e reparos) caso o contratante informe o RIP nesses sistemas.
1.48. RIP é a identificação única do imóvel no cadastro da SCGPU. É por intermédio dele que se faz o gerenciamento de lançamentos de débitos e de créditos, controle da cadeia de posse de titulares e de outros registros necessários à administração do imóvel.
Em reunião com a equipe de auditoria, a STN afirmou que realizou algumas análises de viabilidade técnica e econômica no Siafi para ajustar o sistema à demanda da SCGPU, entendendo que não caberia nenhum controle dessa natureza no empenho, mas que seria viável ser feito algo na seção de liquidação, por meio da inclusão de um campo de Centro de Custos referenciando no sistema o RIP, conforme imagem abaixo:
 (...) 
Figura 5- Centro de Custos no Siafi
1.49. Ressalta-se que se trata de uma análise preliminar por parte da STN, e não uma estimativa real dos custos a serem incorridos para o total ajuste do Siafi.
Durante reunião com a Seges, foi ratificada a existência de tratativas preliminares com a SCGPU, porém, consoante informado, ainda não há previsão de implementação de campos que referenciem os RIPs dos imóveis no Siasg.
Entende-se que eventuais ajustes e atualizações nos três sistemas devem levar em conta a relação custo-benefício, uma vez que tais mudanças demandarão não apenas recursos monetários para serem realizados (horas de analistas para revisarem e atualizarem os códigos fonte, ajustes em tabelas de bancos de dados, alteração de tipos das variáveis já existentes) , bem como os riscos associados, tais quais: (i) atualização mal feita do (s) sistema (s) estruturante (s) , que poderá causar erros em suas regras; e (ii) indisponibilidade de servidores para realização de outras tarefas que podem ser mais urgentes ou prioritárias.
De todo modo, observa-se a relevância da iniciativa adotada pela SCGPU, porquanto é premente a necessidade de se possuir um efetivo controle dos dispêndios relacionados a imóveis tanto de propriedade quanto locados pela APF, uma vez que tais informações são necessárias para as adequadas tomadas de decisões por parte dos gestores públicos (sobre esse tema, vide item 158 deste relatório) .
Ante o exposto, propõe-se autuar processo de acompanhamento com vistas a fiscalizar o andamento dos trabalhos de integração entre os sistemas estruturantes mantidos SCGPU, Seges e STN a fim de implementar associação dos custos e contratos relacionados a imóveis.  
Comentários dos Gestores
A respeito do achado em tela, o Ministério da Economia, por meio da Nota Técnica Conjunta 95 /2019, demonstrou concordância com a proposta formulada por esta equipe (peça 67, p. 13) , bem como reconheceu as boas práticas apontadas no presente trabalho.
Critérios
Lei 12.527/2011, arts. 3º, II, IV e V, c/c art. 8º, § 1º, III;
Lei Complementar 101/2000, art. 48, § 1º, II e III; e
Princípios dos Dados Abertos.
Evidências
a)	Nota Técnica nº 3298/2019-MP da SCGPU (peça 31, p. 2) .
Causas
a)	não previsão, na fase de projeto, desses sistemas informatizados, da integração entre seus dados; e
b)	ausência de confirmação do correto preenchimento dos dados nos sistemas estruturantes da APF por parte de servidores e funcionário da APF;
Efeitos e riscos decorrentes da manutenção da situação encontrada
grande dificuldade para uma adequada tomada de decisão em virtude da ausência de fidedignidade dos dados; e
prejuízo à comparabilidade entre locações.
Boas práticas
a)	iniciativa da SCGPU em buscar integrar os dados monetários referentes a imóveis no SPUNet com os demais sistemas estruturantes citados neste relatório; e
b)	a disponibilização, por parte da Seges, da ferramenta Painel de Custeio Administrativo para instrumentalizar o controle social.
Propostas de encaminhamento
Diante do exposto, propõe-se autuar processo de acompanhamento com vistas a fiscalizar o andamento dos trabalhos de integração entre os sistemas estruturantes mantidos SCGPU, Seges e STN a fim de implementar associação dos custos e contratos relacionados a imóveis.
Benefícios esperados
maior transparência dos gastos públicos (em especial os dispêndios com imóveis) ; e
melhoria nas tomadas de decisões por parte dos gestores públicos.
Conclusão 
O objetivo do presente trabalho foi avaliar as locações de imóveis para fins de uso especial da APF, enfatizando os seguintes temas: (i) papéis, responsabilidades, padrões, objetivos e mecanismos de avaliação e controle dos diversos atores envolvidos nessa espécie de contratação; (ii) o marco normativo aplicável; (iii) a economicidade dos processos com esses objetos; e (iv) o registro das informações relativas à locação em alguns dos sistemas estruturantes da APF (Siafi, Siasg e SPUNet) . 
A metodologia do trabalho consistiu de duas etapas. A primeira envolvendo a análise de sete processos administrativos (que originaram seis contratos) , escolhidos por critérios de materialidade e modelos de locação adotados, e a segunda a partir de entrevistas e diligências junto à SCGPU e à Seges, ambas do Ministério da Economia.
Ao longo da auditoria, a equipe identificou os achados abaixo:
a)	inexistência de um sistema de governança responsável por disciplinar atribuições, procedimentos e responsabilidades à APF no tocante aos processos de locações imobiliárias;
b)	insuficiência de regulamentação normativa que efetivamente contribua para que os processos administrativos de locação de imóveis sejam instruídos de forma adequada;
c) 	ausência de métricas que demonstrem que o modelo de locação escolhido pelo locatário seria o de maior economicidade; e
d)	falta de integração e coerência entre os sistemas estruturantes da APF, em relação a dados de locações de imóveis.
Tendo em vista os achados acima, as propostas de encaminhamento (elencadas na próxima seção deste documento) visam fomentar a melhoria do processo de locações de imóveis pela APF, contribuindo para incremento na transparência nesses processos; potencial ampliação da oferta de imóveis a serem locados; e melhores subsídio e segurança para tomadas de decisão por parte dos gestores públicos.
Encaminhado o relatório preliminar aos gestores, e em atenção à Nota Técnica Conjunta 95/2019 (peça 67) do Ministério da Economia, foram promovidos os ajustes pertinentes.
Proposta de encaminhamento
Ante todo o exposto, submetem-se os autos à consideração superior, propondo:
a)	recomendar, com fulcro no art. 250, III, do RI/TCU, à Secretaria-Executiva do Ministério da Economia, tendo em vista as competências estabelecidas nos arts. 8º e 167 do Anexo I do Decreto 9.679/2019, que, no prazo de 180 dias, adote medidas com vistas a:
a.1) avaliar a oportunidade e a conveniência de elaborar normativo que defina as competências das organizações públicas federais envolvidas na locação de imóveis, de forma que seja possível a identificação dos objetivos, papéis e responsabilidades por esse processo de trabalho, bem como mecanismos de avaliação e controle;
a.2) estudar a possibilidade de elaborar normativo, bem como, se for o caso, documentos auxiliares, acerca dos processos de trabalho de locações de imóveis, disciplinando, entre outros temas, os a seguir arrolados:
a.2.1) definição de metodologia para seleção adequada do modelo de locação a ser efetuado, considerando ao menos:
a.2.1.1) cálculo dos custos com mudança e restituição de imóveis; e
a.2.1.2.) demonstração de custo-benefício favorável no tocante à contratação de serviços condominiais inclusos nos contratos de locação imobiliária, quando aplicável;
a.2.2) interpretação adequada do termo "atendimento ao público" para a escolha de imóveis em bairros e/ou regiões específicas, conforme disposto no art. 3º, § 2º, do Decreto 7.689/2012;
a.2.3) conteúdo mínimo dos editais de chamamento público, e seus anexos, além de boas práticas para a divulgação de tais documentos;
a.2.4) elaboração de estudos preliminares em processos de contratação para locações de imóveis; e
a.2.5) definição acerca do momento em que o laudo de avaliação patrimonial do imóvel a ser locado será exigido, bem como o responsável por sua contratação; e
a.3) analisar a conveniência e a oportunidade de adotar medidas voltadas à otimização do uso de imóveis disponíveis da Administração Pública Federal, estejam eles desocupados, ocupados parcialmente ou ociosos, aproveitando, assim, melhor o patrimônio imobiliário da União;
b)	recomendar, com fulcro no art. 250, III, do RI/TCU, à Secretaria de Gestão da Secretaria Especial de Desburocratização, Gestão e Governo Digital do Ministério da Economia que, em até sessenta dias, adote medidas com vistas a divulgar as conclusões da presente auditoria entre os órgãos e entidades do Poder Executivo Federal, contribuindo para contratações mais econômicas e alinhadas ao interesse público em processos de locação de imóveis;
c)	autuar processo de acompanhamento, com fulcro nos arts. 241, 242 e 244 do RI/TCU, com vistas a fiscalizar o andamento dos trabalhos de integração entre os sistemas estruturantes mantidos pela Secretaria de Coordenação e Governança do Patrimônio da União da Secretaria Especial de Desestatização e Desinvestimento, Secretaria de Gestão da Secretaria Especial de Desburocratização, Gestão e Governo Digital e Secretaria do Tesouro Nacional, todas do Ministério da Economia, a fim de implementar associação dos custos e contratos relacionados a imóveis em seus sistemas estruturantes;
d)	dar ciência desta deliberação, juntamente com o relatório e o voto que o acompanham, à Controladoria-Geral da União, à Secretaria de Coordenação e Governança das Empresas Estatais da Secretaria Especial de Desestatização e Desinvestimento do Ministério da Economia, ao Conselho Nacional de Justiça, ao Conselho Nacional do Ministér Público e à Secretaria-Geral de Administração do Tribunal de Contas da União, para que, dentro do possível, promovam a ampla divulgação, no âmbito de suas esferas de atuação, das conclusões obtidas na presente fiscalização a respeito dos processos de trabalho de locação de imóveis para fins de uso especial por parte da Administração Pública Federal; e
e)	autorizar a ampla divulgação deste relatório de auditoria	
É o relatório.

não há.

Não atuou.

AUDITORIA REALIZADA NA EXTINTA SPU. LOCAÇÕES DE IMÓVEIS DE TERCEIROS PELA ADMINISTRAÇÃO PÚBLICA FEDERAL. OPORTUNIDADES DE MELHORIA. RECOMENDAÇÕES.

RELATÓRIO DE AUDITORIA (RA)

Secretaria de Controle Externo de Aquisições Logísticas (Selog).

Trata-se de auditoria integrada realizada na então Secretaria do Patrimônio da União (SPU) para avaliar as locações de imóveis, para fins de uso especial, pelos órgãos e entidades da Administração Pública Federal (APF) , no que tange a legalidade e a economicidade.
Este trabalho decorreu dos resultados obtidos com levantamento de auditoria realizado na SPU, com vistas ao diagnóstico da locação de imóveis da APF em Brasília. À época, verificou-se a inexistência de base de dados única confiável em relação aos contratos de locação, a ausência de controle das locações de imóveis pela União e a insuficiência normativa que garantisse a economicidade da contratação (TC Processo 026.095/2017-3, Acórdão 779/2018-TCU-Plenário) .
A equipe de auditoria verificou que existem, de modo geral, três modelos de locações: locação tradicional, facilities e built to suit. Na primeira, é locado apenas o espaço físico. Na segunda, além do espaço físico, são inclusos serviços (limpeza, administração predial, recepção, vigilância etc) . No terceiro, o imóvel é customizado de acordo com as necessidades do locatário, com o investimento por parte do locador para adaptação do imóvel, que serão amortizados no aluguel. 
A aludida equipe selecionou para análise seis processos de locação, relativos aos seguintes órgãos/entidades: CNPQ (R$ 151.034.688,69) , Eletronorte (R$ 91.981.947,80) e Ministério do Desenvolvimento, da Indústria, Comércio Exterior/MDic (R$ 36.764.311,98) (locação tradicional) ; Ministério dos Esportes (R$ 81.780.000,00) e ex-Ministério dos Transportes, Portos e Aviação Civil/MTPac (R$ 87.379.276,30) (locação com facilites) e AGU (R$ 219.045.035,88) (locação built to suit) .
A equipe registrou que a maioria dos órgãos e entidades da APF utiliza-se da dispensa de licitação prevista no art. 24, inciso X, da Lei 8.666/1993 na locação de imóveis. E que, consulta ao painel Monica, mantido por este TCU, mostrou que o Poder Executivo Federal realizou, entre 2014 e 2016, cerca de 1.900 contratações fundamentadas naquele dispositivo, com aproximadamente 79% do valor empenhado relacionado à locação de imóveis.
O montante despendido anualmente com locações de imóveis de terceiros somente pelo Poder Executivo da APF, abrangendo a sua Administração Indireta, ultrapassou o montante de 1 bilhão de reais tanto em 2016 quanto em 2017 (dados extraídos do Painel de Custeio Administrativo do Ministério da Economia, que se restringe ao Poder Executivo da APF, abrangendo sua Administração Indireta, e inclui somente as despesas liquidadas) .
O referido sistema demonstra que, em 2017, os órgãos públicos que mais gastaram (em valores aproximados) com locações de imóveis foram o Ministério das Relações Exteriores (R$ 200 milhões) , Ministério da Fazenda (cerca de R$ 140 milhões) , Advocacia Geral da União (R$ 120 milhões) , Ministério da Educação (R$ 120 milhões) , Ministério da Saúde (R$ 90 milhões) , Ministério dos Transportes, Portos e Aviação Civil (R$ 85 milhões) , Ministério da Justiça (R$ 62 milhões) e Ministério de Desenvolvimento Social e Agrário (R$ 58 milhões) .
II
Nesta auditoria foram reportados os seguintes achados: 
	(i) inexistência de um sistema de governança responsável por disciplinar atribuições, procedimentos e responsabilidades à APF no tocante aos processos de locações imobiliárias;
	(ii) insuficiência de regulamentação normativa que efetivamente contribua para que os processos administrativos de locação de imóveis sejam instruídos de forma adequada;
	(iii) ausência de métricas que demonstrem que o modelo de locação escolhido pelo locatário seria o de maior economicidade; e
	(iv) falta de integração e coerência entre os sistemas estruturantes da APF, em relação a dados de locações de imóveis.
III
A Secretaria de Gestão (Seges) , subordinada à Secretaria Especial de Desburocratização, Gestão e Governo Digital do Ministério da Economia, informou que não há processo de trabalho nem fluxograma formalmente definido para as locações de imóveis pelos órgãos ou entidades da APF e nem estudo nesse sentido em conjunto com a Secretaria de Coordenação e Governança do Patrimônio da União (SCGPU) . Segundo asseverou, a locação de imóvel de terceiros é um procedimento ligado às atividades de custeio de cada órgão contratante, estando sob a governança do próprio órgão.
Segundo a equipe de auditoria, a inexistência, no tocante às locações imobiliárias, de um sistema de governança que discipline atribuições, procedimentos e responsabilidades à APF pode levar a diversos efeitos deletérios, tais quais: (i) processos administrativos mal planejados; (ii) contratações inadequadas e/ou antieconômicas; e (iii) restrições indevidas à competitividade por parte dos potenciais locadores.
Desta forma, mostra-se pertinente a recomendação proposta pela aludida equipe no sentido de o Ministério da Economia, ante as competências estabelecidas nos arts. 8º e 167 do Anexo I do Decreto 9.679/2019, avalie a oportunidade e a conveniência de elaborar normativo que defina as competências das organizações públicas federais envolvidas na locação de imóveis, de forma que seja possível a identificação dos objetivos, papéis e responsabilidades por esse processo de trabalho, bem como mecanismos de avaliação e controle.
IV
Sobreleva ressaltar que os efeitos prejudiciais acima mencionados pela equipe de auditoria podem ser potencializados em virtude da insuficiência da regulamentação existente no que toca aos processos de locação imobiliária, outro achado da presente auditoria.
Conforme apontou a auditoria, a legislação (Lei 8.666/1993, Lei 12.462/2011, Lei 8.245/1991 e Decreto 7.689/2012) é lacônica a respeito dos procedimentos específicos para a locação de imóveis em que a APF seja a locatária, limitando-se a normas generalistas, a exemplo de: (i) dispor que os imóveis devem possuir preços compatíveis com o de mercado; (ii) vedar eventuais restrições a bairros ou regiões específicas; e (iii) possibilitar à APF firmar contratos de locação de bens móveis e imóveis, nos quais o locador realiza prévia aquisição, construção ou reforma substancial.
Dentro deste contexto, a equipe de auditoria realçou alguns pontos que entende que devem ser motivos de maior atenção por parte da APF, tanto normativa quanto operacionalmente, a saber: a opção do modelo de locação; a inserção de serviços condominiais na locação; a localização do imóvel a ser locado e, ainda, os custos inerentes à mudança de endereço.
 Como ponderou a aludida equipe, a escolha do modelo de locação (tradicional, com serviços condominiais, built to suit e outros) deve ser justificada, com a demonstração da vantagem do modelo selecionado, o que não foi observado na amostra analisada. Assim, é necessária a realização de estudos preliminares que contemplem aspectos como a viabilidade técnica da contratação, as análises comparativas com outros modelos possíveis e a identificação, com clareza, dos elementos constitutivos da solução escolhida.
Em relação aos custos inerentes às mudanças de sede dos órgãos e entidades locatários, entendeu a equipe de auditoria ser preciso a adoção de uma metodologia que permita sua aferição, com fidedignidade, de tal modo que possam ser levados em conta na decisão sobre mudar ou não de um determinado imóvel, como o fez a Eletronorte.    
Tais custos não foram observados, na maioria dos processos examinados, tanto os relativos à mudança do órgão/entidade (considerando gastos com mobiliário, transporte etc.) quanto ao de restituições de imóveis. Ausentes nos processos informações sobre estes dispêndios (exceto em dois) , havendo, por vezes, somente menção à existência destes custos, sem demonstração da memória de cálculo dos valores. 
Os valores relativos aos custos de mudanças por vezes são irrisórios, como no caso do ICMBio que remontou a cerca de R$ 20 mil. Em outras, contudo, os valores são expressivos, como os R$ 18 milhões de custo de mudança estimado pela Eletronorte em Brasília (sem contar as despesas de restituição do imóvel) . 
Outra questão sensível é a inserção de serviços condominiais junto à locação do imóvel. Segundo aponta a equipe de auditoria, a APF, quando optar por este modelo, deve demonstrar, sob os pontos de vista técnico e econômico, a vantagem da opção. Ainda, deve constar no planejamento da contratação todos os serviços desejados para que estejam refletidos na proposta dos interessados em locar o imóvel.
Assim, como boa prática, a equipe sugere a realização de estudos preliminares (EP) relativos à contratação de serviços sob o regime de execução indireta no âmbito da Administração Pública federal direta, autárquica e fundacional, a exemplo dos seguintes: necessidade da contratação; estimativa das quantidades, acompanhadas das memórias de cálculo e dos documentos que lhe dão suporte;  estimativas de preços ou preços referenciais; e justificativas para o parcelamento ou não da solução quando necessária para individualização do objeto.
Outro aspecto se refere à localização do imóvel a ser locado, que, segundo a legislação que rege a matéria e o entendimento deste Tribunal, deve estar submetido ao critério do "atendimento ao público", o qual, segundo o Acórdão 203/2019-TCU-Plenário, tem como melhor interpretação "uma atividade precípua e constante do setor do órgão ou entidade da Administração, notadamente o atendimento de massa". Ou seja, a localização deve ser elegida em razão da facilidade de acesso do público alvo. 
A equipe verificou que alguns órgãos adotam critérios distintos do "atendimento ao público" na seleção de imóveis a serem locados. Alguns riscos existem quando da escolha de uma localização específica, como as possíveis violação ao princípio da impessoalidade ou restrição à competitividade. Por isto, a equipe alerta para a importância de que haja uma discussão mais aprofundada dentro do Poder Executivo Federal acerca do critério para a seleção de uma região predeterminada.
Deste modo, ante a lacuna normativa a respeito dos elementos e dos conteúdos dos documentos integrantes dos processos de locação imobiliária, pertinente a proposta da equipe de auditoria no sentido de recomendar à Secretaria-Executiva do Ministério da Economia a possibilidade de elaborar normativo, bem como, se for o caso, documentos auxiliares, acerca dos processos de trabalho de locações de imóveis, disciplinando, entre outros temas: 
 (a) cálculos dos custos com mudança e restituição de imóveis; (b) demonstração de custo-benefício favorável no tocante à contratação de serviços condominiais inclusos nos contratos de locação imobiliária; (c) interpretação adequada do termo "atendimento ao público" para a escolha de imóveis em bairros e/ou regiões específicas; (d) conteúdo mínimo dos editais de chamamento público, e seus anexos, além de boas práticas para a divulgação de tais documentos; e (e) elaboração de estudos preliminares, em processos de contratação (direta ou por meio de licitação) para locações de imóveis
V
A equipe de auditoria salientou que restou prejudicada a verificação da efetiva economicidade das locações imobiliárias, tendo em vista a ausência de uma base de dados que explicite de modo fidedigno os valores efetivamente despendidos nos contratos de locações imobiliárias.
Todavia, a Secretaria de Coordenação e Governança do Patrimônio da União (SCGPU) , unidade subordinada à Secretaria Especial de Desestatização e Desinvestimento do Ministério da Economia e sucessora da SPU, informou que foi iniciada, em 2018, ação visando o aperfeiçoamento dos mecanismos de controle e monitoramento dos custos envolvidos na operação e manutenção dos imóveis de uso da APF (Processo SEI 4905.001819/2018-99) , incluída a economicidade dos contratos de aluguéis de terceiros, de forma que o governo federal possa dispor de dados consistentes.
 Desta forma, não há bases seguras para se afirmar, pela ótica da economicidade, a supremacia de um modelo de contratação sobre outro (tradicional, condominial ou built to suit) . Todavia, a equipe de auditoria trouxe dois casos de locações, no modelo de condomínio (facilities) , já analisados por este Tribunal (Acórdãos 2.872/2017 e 203/2019, ambos deste Plenário) , que demonstrou uma redução inicial significativa de gastos para as locatárias (R$ 15 milhões e R$ 2 milhões de economia anual, considerando-se o valor da locação somado aos serviços) .
 Na amostra da presente auditoria, também ficou demonstrada a ocorrência de redução global dos custos quando foram agregados serviços à locação no caso do extinto MTPac (licitando-se em separado os serviços inclusos na locação, as despesas teriam valores estimados em cerca de R$ 107 milhões de reais, enquanto no modelo de condomínio o contrato foi fechado por cerca de R$ 87 milhões de reais) . 
Por outro lado, também houve redução de custos no caso das duas prorrogações da locação feita pelo CNPQ, cujo modelo utilizado foi o tradicional, que angariou descontos de 19,74% e 10,72%.
Por isso, ponderou a aludida equipe que seria prematuro asseverar que o modelo condominial seria mais econômico em relação aos demais modelos, mormente por causa da incipiência da utilização deste modelo na Administração e, como já dito, pela ausência de base de dados que permita comparação efetiva com os demais modelos.
Em vista do exposto, a equipe reitera a necessidade da edição de ato normativo que traga uma regulação mínima sobre o que deve ser verificado nos processos de locação de imóveis, o que motivou proposta, que acolho, de recomendação nesse sentido ao Ministério da Economia. Daí também a importância de ser elaborado um documento, a exemplo dos estudos preliminares (EPs) utilizados na contratação de serviços contínuos, o que permitiria a formação de convicção de que a opção escolhida, dentre outras possíveis, seria economicamente justificada. 
Por fim, quatro outros pontos afetos à economicidade das locações foram levantados pela equipe de auditoria. Primeiro, a premência de que, na avaliação técnica patrimonial, o custo de locação seja expresso adequadamente, sendo considerados, além do custo por "metro quadrado locado", diversos outros aspectos (econômicos, geográficos, estruturais) . Segundo, a necessidade de estabelecimento do momento em que o laudo de avaliação patrimonial deve ser exigido pela Administração, se antes ou após a escolha do imóvel. Terceiro, a necessidade de se considerar o mercado imobiliário do local do imóvel a ser locado, o que deve ser feito por meio dos EPs. E, quarto, a possibilidade de agregação de órgãos dentro de um mesmo imóvel.
VI
Por derrradeiro, algumas considerações acerca do último achado apontado pela equipe de auditoria, atinente aos sistemas estruturantes da APF, no que toca a dados de locações de imóveis.
Apesar dos vários sistemas estruturantes existentes (Siafi, Siasg e SPIUNet/ SPUNet) , que agregam dados relativos a locações de imóveis realizadas pelos órgãos e entidades administrativos, não há, entre eles, comunicação e integração. Além disso, as próprias informações neles contidas não possuem coerência entre si, o que impossibilita a aferição fidedigna dos dispêndios anuais com locações, bem como de outros gastos relacionados a imóveis, em razão de, por exemplo, indicação de valores simbólicos, classificação errôneas de despesas, metodologia diversa de inscrição da despesa ou nível de abrangência dos dados. 
Tal contexto inviabiliza também a transparência das despesas públicas, prejudica tomadas de decisões estratégicas para a APF, impossibilitando, por exemplo, comparações com locações pretéritas.
Aliás, essa conjuntura já havia sido observada por ocasião da auditoria, relatada por este Relator (Acórdão 779/2018-TCU-Plenário) , que objetivou verificar a locação de imóveis por órgãos e entidades da APF em Brasília.
Sobreleva registrar, entretanto, notícia de que, em outubro de 2018, a SCGPU contatou a STN e a Seges com o objetivo de promover a integração entre o SPUNet, o Siafi e o Siasg, iniciativa digna de louvor ante a absoluta necessidade de implementação de um efetivo controle dos dispêndios atinentes aos imóveis próprios da APF e os por ela locados. Deste modo, acolho a proposta da equipe de auditoria de promover o acompanhamento dos trabalhos de integração dos referidos sistemas.
VII
Destaco o exemplo de boa prática levantada pela equipe de auditoria que foi a utilização de chamamentos públicos previamente às realizações de locações de imóveis por vários órgãos/entidades, como a AGU, o ICMBio, a Eletronorte e o MTPac. 
O chamamento público não é obrigatório, porém, deve ser disseminado no âmbito do governo federal, tendo em vista os bons resultados obtidos. Trata-se, de fato, de um mecanismo para prospecção de mercado, cujo intuito é identificar os imóveis que atendam às necessidades da APF. 
Na esteira da equipe de auditoria, não vejo óbice em aplicar às locações o decidido para as permutas por meio do Acórdão 1273/2018-TCU-Plenário. É dizer, a permissão da utilização do chamamento público como mecanismo de prospecção de mercado, a fim de identificar os imóveis elegíveis que preencham às necessidades da União, com atendimento aos princípios da impessoalidade, moralidade e publicidade.
Três providências, entretanto, devem ser adotadas para que este mecanismo seja adequado. Primeira, a utilização, após a apresentação de ofertas pelos interessados, de várias fontes de pesquisa de preço para certificação de que os preços exigidos estejam compatíveis com os de mercado, a exemplo de locações anteriores por órgãos ou entidades públicas, mídias e sítios eletrônicos especializados.
Segunda, a divulgação do aviso de chamamento público em diversas fontes (jornais, DOU, sítio do órgão na Internet, etc.) para ampliação do universo de possíveis locadores, de modo a permitir ao gestor um maior número de opções.
E, terceira, a inserção nos editais de chamamento das informações necessárias aos locadores para elaborar suas propostas com o detalhamento desejável, especialmente no caso do modelo condominial. 
VIII
Ante os resultados da presente auditoria, a equipe de auditoria propôs, no geral, recomendações à Secretaria-Executiva e à Secretaria de Gestão da Secretaria Especial de Desburocratização, Gestão e Governo Digital, ambas do Ministério da Economia do Ministério da Economia, com vistas a contribuir para a melhoria da gestão imobiliária, no que tange as locações de imóveis de terceiros.
As recomendações propostas objetivam, essencialmente, a redução de custos administrativos, o aumento da transparência da gestão, o aperfeiçoamento dos processos de seleção de fornecedores e da gestão administrativa, o incremento da eficiência das contratações e o estabelecimento, atualização e/ou aprimoramento dos textos legais relacionados ao tema.
Por pertinentes, acolho, na essência, a proposta da aludida equipe.
Diante do exposto, VOTO para que o Tribunal de Contas da União aprove o acórdão que submeto a este Colegiado.
TCU, Sala das Sessões Ministro Luciano Brandão Alves de Souza, em 26 de junho de 2019.
Ministro VITAL DO RÊGO 
Relator